ACORDAO-COMPLETO-2520770

ACÓRDÃO 3294/2022 ATA 19/2022 - PRIMEIRA CÂMARA

VISTOS, relatados e discutidos estes autos de tomada de contas especial instaurada em decorrência da não comprovação da boa e regular aplicação dos recursos repassados pelo Ministério da Integração Nacional (MIN) ao Município de Miracatu/SP, no âmbito do Termo de Compromisso (TC) 359/2010, celebrado para a "recuperação de pontes, estradas vicinais e vias públicas não pavimentadas",
ACORDAM os Ministros do Tribunal de Contas da União, reunidos em sessão da 1ª Câmara, com fundamento no art. 1º, inciso I, da Lei 8.443/1992 c/c os arts. 169, inciso VI, e 212 do Regimento Interno, em:
9.1. arquivar a presente tomada de contas especial ante a ausência de pressupostos de desenvolvimento válido e regular do processo;  
9.2. determinar ao Banco do Brasil S/A a devolução aos cofres do Tesouro Nacional do saldo total porventura disponível na conta 130514-X, da Agência 2302-7, vinculada ao Termo de Compromisso 359/2010 - Município de Miracatu/SP (Cláusula VIII, alínea "h", peça 7) , considerando a existência do valor de R$ 31.356,41 em 29/7/2011; e
9.3. dar ciência desta deliberação aos responsáveis e ao Ministério do Desenvolvimento Regional.

Tomada de contas especial instaurada em decorrência da não comprovação da boa e regular aplicação dos recursos repassados pelo Ministério da Integração Nacional (MIN) ao Município de Miracatu/SP, celebrado para a recuperação de pontes, estradas vicinais e vias públicas não pavimentadas

Primeira Câmara

Município de Miracatu/SP.

3. Responsáveis: Dea Fatima Viana Leite Moreira da Silva (CPF XXX.669.578-XX), Joaquim Fernandes Branco (CPF XXX.619.618-XX), Euclydes da Cunha Filho (CPF XXX.252.348-XX), Cintia Fleiria Sabino (CPF XXX.050.648-XX), Epcco Engenharia de Projetos Consultoria e Constr. Ltda. (CNPJ 61.106.159/0001-80) e Lima Soares Engenharia Ltda. (CNPJ 02.088.418/0001-28).

13.1. Ministros presentes: Walton Alencar Rodrigues (Presidente), Benjamin Zymler e Jorge Oliveira.
13.2. Ministros-Substitutos presentes: Augusto Sherman Cavalcanti (Relator) e Weder de Oliveira.

AUGUSTO SHERMAN

Adoto, como parte do relatório, a instrução lançada aos autos pela Secretaria de Controle Externo de Tomada de Contas Especial (SecexTCE) , que contou com a anuência dos dirigentes da unidade técnica (peças 105-107) :
"INTRODUÇÃO
Cuidam os autos de tomada de contas especial instaurada pelo Ministério do Desenvolvimento Regional, em desfavor de Dea Fátima Viana Leite Moreira da Silva (CPF: XXX.669.578-XX) , em razão de não comprovação da regular aplicação dos recursos repassados por meio do Termo de Compromisso 359/2010, registro Siafi 662117, firmado entre o Ministério da Integração Nacional e o município de Miracatu - SP, e que tinha por objeto a 'recuperação de estradas e pontes danificadas por desastre'.
HISTÓRICO
Em 13/12/2017, com fundamento na IN/TCU 71/2012, alterada pela IN/TCU 76/2016 e DN/TCU 155/2016, o dirigente da instituição Ministério do Desenvolvimento Regional autorizou a instauração da tomada de contas especial (peça 41) . O processo foi registrado no sistema e-TCE com o número 309/2018.
O Termo de compromisso 0359/2010, registro Siafi 662117, foi firmado no valor de R$ 1.000.000,00, sendo R$ 1.000.000,00 à conta do concedente e R$ 0,00 referentes à contrapartida do convenente. Teve vigência de 12/8/2010 a 6/8/2011, com prazo para apresentação da prestação de contas em 6/2/2018. Os repasses efetivos da União totalizaram R$ 1.000.000,00 (peça 9) .
A prestação de contas e complementações enviadas foram analisadas por meio de pareceres do órgão repassador (peças 37 e 41) .
O fundamento para a instauração da Tomada de Contas Especial, conforme consignado na matriz de responsabilização elaborada pelo tomador de contas, foi a constatação da seguinte irregularidade: 
A recuperação das pontes e estradas vicinais não foram executadas conforme Plano de Trabalho, não tendo o objeto, portanto, funcionalidade.
A então prefeita arrolada na fase interna foi devidamente comunicada e, diante da ausência de justificativas suficientes para elidir a irregularidade e da não devolução dos recursos, instaurou-se a tomada de contas especial.
No relatório (peça 46) , o tomador de contas concluiu que o prejuízo importaria no valor original de R$ 1.000.000,00, imputando-se a responsabilidade a Dea Fátima Viana Leite Moreira da Silva, Prefeita Municipal, no período de 26/2/2009 a 31/12/2012, na condição de gestora dos recursos.
Em 4/9/2019, a Controladoria-Geral da União emitiu o relatório de auditoria (peça 47) , em concordância com o relatório do tomador de contas. O certificado de auditoria e o parecer do dirigente do órgão de controle interno concluíram pela irregularidade das presentes contas (peças 48 e 49) .
Em 9/9/2019, o ministro responsável pela área atestou haver tomado conhecimento das conclusões contidas no relatório e certificado de auditoria, bem como do parecer conclusivo do dirigente do órgão de controle interno, manifestando-se pela irregularidade das contas, e determinou o encaminhamento do processo ao Tribunal de Contas da União (peça 50) .
Apesar de o tomador de contas não haver incluído Epcco Engenharia de Projetos Consultoria e Constr. Ltda, Lima Soares Engenharia Ltda, Joaquim Fernandes Branco, Euclydes da Cunha Filho e Cintia Fleiria Sabino como responsáveis neste processo, após análise realizada sobre a documentação acostada aos autos, concluiu-se que suas responsabilidades devem ser incluídas, uma vez que havia evidências de que tinham tido participação na irregularidade aqui verificada.
Logo, em instrução preliminar (peça 53) , foi proposta a citação de Dea Fátima Viana Leite Moreira da Silva, Epcco Engenharia de Projetos Consultoria e Constr Ltda, Lima Soares Engenharia Ltda, Joaquim Fernandes Branco, Euclydes da Cunha Filho e Cintia Fleiria Sabino, pela ausência de funcionalidade do objeto, em face da não consecução dos objetivos pactuados no termo de compromisso descrito como 'Recuperação de Estradas e Pontes danificadas por desastre', tendo em vista execução com falhas técnicas e/ou de qualidade, sem aproveitamento útil da parcela executada, não gerando, portanto, o benefício social esperado.
Após a anuência do corpo dirigente desta unidade técnica (peças 54-55) , os responsáveis foram regularmente notificados.
ANÁLISE DOS PRESSUPOSTOS DE PROCEDIBILIDADE DA IN/TCU 71/2012
Avaliação de Viabilidade do Exercício do Contraditório e Ampla Defesa
Verifica-se que não houve o transcurso de mais de dez anos desde o fato gerador sem que tenha havido a notificação da responsável (ex-prefeita) pela autoridade administrativa federal competente (art. 6º, inciso II, c/c art. 19 da IN/TCU 71/2012, modificada pela IN/TCU 76/2016) , uma vez que o fato gerador da irregularidade sancionada ocorreu em 19/7/2011 (data do último pagamento) , e a gestora dos recursos foi notificada sobre a irregularidade pela autoridade administrativa competente: Dea Fátima Viana Leite Moreira da Silva, por meio do ofício (peça 38) , recebido em 26/8/2016, conforme AR (peça 44) . Os demais responsáveis, excepcionalmente, não foram notificados na fase interna (Epcco Engenharia de Projetos Consultoria e Constr. Ltda, Lima Soares Engenharia Ltda, Joaquim Fernandes Branco, Euclydes da Cunha Filho e Cintia Fleiria Sabino) , contudo não se passaram mais de dez anos também para eles (desde o fato gerador em 2011) , não havendo prejuízo ao contraditório e ampla defesa.
Valor de Constituição da TCE 	
Verifica-se, ainda, que o valor atualizado do débito apurado (sem juros) em 1/1/2017 é de R$ 1.507.284,65, portanto superior ao limite mínimo de R$ 100.000,00, na forma estabelecida conforme os arts. 6º, inciso I, e 19 da IN/TCU 71/2012, modificada pela IN/TCU 76/2016. 
OUTROS PROCESSOS/DÉBITOS NOS SISTEMAS DO TCU COM OS MESMOS RESPONSÁVEIS
Informa-se que foi encontrado processo no Tribunal com a mesma responsável gestora dos recursos:
	Responsável
	Processos

	Dea Fátima Viana Leite Moreira da Silva
	Processo 026.160/2020-0 [TCE, aberto, 'TCE instaurada pelo (a) FUNDO NACIONAL DE SAÚDE - MS em razão de Não comprovação da regular aplicação dos recursos repassados pela União, Convênio 00787/2009, firmado com o/a MINISTERIO DA SAUDE, Siafi/Siconv 723421, função SAUDE, que teve como objeto aquisição de medicamentos (nº da TCE no sistema: 1351/2019) ']

A tomada de contas especial está, assim, devidamente constituída e em condição de ser instruída.
EXAME TÉCNICO			 
Na instrução precedente (peça 53) , houve a delimitação da responsabilidade pelo débito consignado nestas contas, envolvendo a apuração dos fatos, a identificação dos responsáveis e a quantificação do dano ao erário, dando ensejo à proposta de citação deles. As propostas foram realizadas nos seguintes termos:
Irregularidade: ausência de funcionalidade do objeto, em face da não consecução dos objetivos pactuados no termo de compromisso descrito como 'Recuperação de Estradas e Pontes danificadas por desastre', tendo em vista execução com falhas técnicas e/ou de qualidade, sem aproveitamento útil da parcela executada, não gerando, portanto, o benefício social esperado.
Responsável: Dea Fátima Viana Leite Moreira da Silva (CPF: XXX.669.578-XX) , Prefeita Municipal, no período de 26/2/2009 a 31/12/2002, na condição de gestora dos recursos
Conduta: realizar pagamento por serviços executados com falhas técnicas e/ou de qualidade com relação ao objeto do instrumento em questão. Também os serviços não foram executados conforme o plano de trabalho aprovado, pelo fato de a quantidade executada ser menor do que a pactuada e em valor incompatível com o pleiteado.
Nexo de causalidade: O pagamento por serviços executados com falhas técnicas e/ou de qualidade do objeto do instrumento em questão, acarretou a ausência do benefício social esperado, resultando em dano ao erário.
Responsáveis: Epcco Engenharia de Projetos Consultoria e Constr Ltda (CNPJ: 61.106.159/0001-80) e Lima Soares Engenharia Ltda (CNPJ: 02.088.418/0001-28) , na condição de contratados
Conduta: receber o pagamento por serviços executados com falhas técnicas e/ou de qualidade, no âmbito do objeto do instrumento em questão.
Nexo de causalidade: O recebimento do pagamento por serviços executados com falhas técnicas e/ou de qualidade, no âmbito do objeto do instrumento em questão, acarretou a ausência do benefício social esperado, resultando em dano ao erário.
Responsáveis: Euclydes da Cunha Filho (CPF: XXX.252.348-XX) e Joaquim Fernandes Branco (CPF XXX.619.618-XX) , Diretor do Departamento de Agricultura e Meio ambiente, no período de 1/4/2011 a 31/7/2011 e 1/2/2011 a 31/3/2011, respectivamente; e Cintia Fleiria Sabino (CPF: XXX.050.648-XX) , Diretora de Obras, no período de 1/2/2011 a 31/3/2011, todos na condição de fiscais de contrato
Conduta: atestar como adequados serviços executados com falhas técnicas e/ou de qualidade, no âmbito do objeto do instrumento em questão.
Nexo de causalidade: O ateste como adequados de serviços executados com falhas técnicas e/ou de qualidade, no âmbito do objeto do instrumento em questão, acarretou a ausência do benefício social esperado, resultando em dano ao erário.
Conforme Despacho de Conclusão das Comunicações Processuais (peça 71) , as providências inerentes às comunicações processuais foram concluídas.
A tabela a seguir retrata os expedientes, resposta à citação/audiência e demais comunicações, com referência à localização daqueles elementos no processo:	
	Responsável
	Ofício/AR
	Resposta

	Dea Fatima Viana Leite Moreira da Silva 
	peças 66 e 70
	peças 77-78

	Euclydes da Cunha Filho
	peças 65 e 68
	peças 77-78

	Joaquim Fernandes Branco
	peças 91 e 93
	peça 99

	Cintia Fleiria Sabino
	peças 62 e 69
	Não houve

	Epcco Engenharia de Projetos Consultoria e Constr. Ltda
	peças 64 e 71
	peças 79-80

	Lima Soares Engenharia Ltda
	peças 67 e 72
	peça 82

Fonte: Despacho Seproc (peça 104) e consulta ao processo; pesquisa (peças 56-61 e 85) - todos foram notificados em endereço constante da base da Receita Federal (Joaquim também o foi em outras fontes públicas) .
Da validade da notificação
Preliminarmente, cumpre tecer breves considerações sobre a forma como são realizadas as comunicações processuais no TCU. A esse respeito, destacam-se o art. 179, do Regimento Interno do TCU (Resolução 155, de 4/12/2002) , e o art. 4º, inciso III, § 1º, da Resolução TCU 170, de 30 de junho de 2004, in verbis:
Art. 179. A citação, a audiência ou a notificação, bem como a comunicação de diligência, far-se-ão: 
I - mediante ciência da parte, efetivada por servidor designado, por meio eletrônico, fac-símile, telegrama ou qualquer outra forma, desde que fique confirmada inequivocamente a entrega da comunicação ao destinatário; 
II - mediante carta registrada, com aviso de recebimento que comprove a entrega no endereço do destinatário; 
III - por edital publicado no Diário Oficial da União, quando o seu destinatário não for localizado (...) 
Art. 3º As comunicações serão dirigidas ao responsável, ou ao interessado, ou ao dirigente de órgão ou entidade, ou ao representante legal ou ao procurador constituído nos autos, com poderes expressos no mandato para esse fim, por meio de: 
I - correio eletrônico, fac-símile ou telegrama; 
II - servidor designado; 
III - carta registrada, com aviso de recebimento; 
IV - edital publicado no Diário Oficial da União, quando o seu destinatário não for localizado, nas hipóteses em que seja necessário o exercício de defesa'. 
Art. 4º. Consideram-se entregues as comunicações: 
I - efetivadas conforme disposto nos incisos I e II do artigo anterior, mediante confirmação da ciência do destinatário; 
II - realizadas na forma prevista no inciso III do artigo anterior, com o retorno do aviso de recebimento, entregue comprovadamente no endereço do destinatário; 
III - na data de publicação do edital no Diário Oficial da União, quando realizadas na forma prevista no inciso IV do artigo anterior. 
§ 1º O endereço do destinatário deverá ser previamente confirmado mediante consulta aos sistemas disponíveis ao Tribunal ou a outros meios de informação, a qual deverá ser juntada ao respectivo processo. (...) (Grifos acrescidos) 
Bem se vê, portanto, que a validade da citação via postal não depende de que o aviso de recebimento seja assinado pelo próprio destinatário da comunicação, o que dispensa, no caso em tela, a entrega do AR em 'mãos próprias'. A exigência da norma é no sentido de o Tribunal verificar se a correspondência foi entregue no endereço correto, residindo aqui a necessidade de certeza inequívoca. 
Não é outra a orientação da jurisprudência do TCU, conforme se verifica dos julgados a seguir transcritos:
São válidas as comunicações processuais entregues, mediante carta registrada, no endereço correto do responsável, não havendo necessidade de que o recebimento seja feito por ele próprio (Acórdão 3648/2013-TCU-Segunda Câmara, Relator Ministro JOSÉ JORGE) ;
É prescindível a entrega pessoal das comunicações pelo TCU, razão pela qual não há necessidade de que o aviso de recebimento seja assinado pelo próprio destinatário. Entregandose a correspondência no endereço correto do destinatário, presume-se o recebimento da citação. (Acórdão 1019/2008-TCU-Plenário, Relator Ministro BENJAMIN ZYMLER) ;
As comunicações do TCU, inclusive as citações, deverão ser realizadas mediante Aviso de Recebimento - AR, via Empresa Brasileira de Correios e Telégrafos, bastando para sua validade que se demonstre que a correspondência foi entregue no endereço correto. (Acórdão 1526/2007-TCU-Plenário, Relator Ministro AROLDO CEDRAZ) .
A validade do critério de comunicação processual do TCU foi referendada pelo Supremo Tribunal Federal, nos termos do julgamento do MS-AgR 25.816/DF, por meio do qual se afirmou a desnecessidade da ciência pessoal do interessado, entendendo-se suficiente a comprovação da entrega do 'AR' no endereço do destinatário:
Ementa: agravo regimental. Mandado de segurança. Desnecessidade de intimação pessoal das decisões do tribunal de contas da união. art. 179 do regimento interno do TCU. Intimação do ato impugnado por carta registrada, iniciado o prazo do art. 18 da lei nº 1.533/51 da data constante do aviso de recebimento. Decadência reconhecida. Agravo improvido.
O envio de carta registrada com aviso de recebimento está expressamente enumerado entre os meios de comunicação de que dispõe o Tribunal de Contas da União para proceder às suas intimações.
O inciso II do art. 179 do Regimento Interno do TCU é claro ao exigir apenas a comprovação da entrega no endereço do destinatário, bastando o aviso de recebimento simples. 
Da revelia da responsável Cintia Fleiria Sabino
No presente caso, a citação dessa se deu pela entrega do Ofício 44749/2020-TCU/Seproc, em endereço constante na Base de Dados da Receita Federal do Brasil - Sistema CPF, conforme faz prova o ofício, aviso de recebimento (AR) entregue e a pesquisa de endereço (peças 56, 62 e 69) .
Em consonância com os normativos do TCU, cujos dispositivos foram destacados anteriormente, consideram-se entregues as comunicações com o retorno dos avisos de recebimento, entregues comprovadamente no endereço do destinatário, como foi o presente caso, cujo aviso foi datado de 18/9/2020 (peça 69) .
Nos processos do TCU, a revelia não leva à presunção de que seriam verdadeiras todas as imputações levantadas contra o responsável, diferentemente do que ocorre no processo civil, em que a revelia do réu opera a presunção da verdade dos fatos narrados pelo autor (Acórdão 1009/2018-TCU-Plenário, Relator: Bruno Dantas; 2369/2013 - TCU - Plenário, Relator: Benjamin Zymler e 2449/2013 - TCU - Plenário, Relator: Benjamin Zymler) . Dessa forma, a avaliação da responsabilidade da empresa não pode prescindir da prova existente no processo ou para ele carreada. 
Ao não apresentar sua defesa, a responsável deixou de produzir prova do regular ateste nas despesas custeadas com os recursos públicos em apreço, ou seja, o atesto deveria ocorrer somente para os serviços executados conforme especificações previstas no instrumento de repasse.
Mesmo as alegações de defesa não sendo apresentadas, considerando o princípio da verdade real que rege esta Corte, procurou-se buscar, em manifestações da responsável na fase interna desta Tomada de Contas Especial e/ou neste processo, se havia algum argumento que pudesse ser aproveitado a seu favor. Contudo, tal providência mostrou-se infrutífera.
Todavia, aproveitam-lhe os argumentos apresentados pela defesa dos demais responsáveis (citados em solidariedade pelo mesmo débito e irregularidade) , no que concerne às circunstâncias objetivas, com base no art. 161 do Regimento Interno do TCU, como será abordado adiante.
Dessa forma, a responsável Cintia Fleiria Sabino deve ser considerada revel, nos termos do art. 12, §3º, da Lei 8.443/1992.
Da defesa dos responsáveis Dea Fátima Viana Leite Moreira da Silva, Euclydes da Cunha Filho e Joaquim Fernandes Branco
Analisa-se simultaneamente as defesas desses responsáveis, uma vez que o teor da defesa apresentada conjuntamente pelos responsáveis Dea e Euclydes (peça 77) é similar ao da defesa apresentada por Joaquim (peça 99) , tendo os três um mesmo procurador constituído nestes autos. A defesa dos dois primeiros juntou um único documento, qual seja, cópia do termo de compromisso em análise (peça 78) , enquanto a outra não apresentou nenhum documento.
Do arrazoado apresentado (peças 77 e 99) , observam-se os argumentos sintetizados a seguir.
32.1. O Termo de Compromisso 359/2010 teve objeto firmado de forma genérica, no sentido da recuperação de pontes, estradas vicinais e vias públicas não pavimentadas. Por lapso administrativo, naquele contexto de extrema necessidade, o setor técnico responsável laborou em sério equívoco quanto à elaboração do plano de trabalho, que evidentemente deveria corresponder ao valor total dos recursos existentes (R$ 1 milhão) , mas, erradamente, fez constar metas absolutamente impossíveis de sua realização pelo valor alocado pelo repasse federal. Outra impropriedade daquele plano foi deixar de indicar a orçamentação (custo) das etapas dos serviços objeto do ajuste, com sua metragem específica, optando por apresentar apenas um custo geral, prejudicando assim as metas correspondentes a essas etapas e seus itens de serviços respectivos, impedindo e maculando, por via de consequência, a própria mensuração dos montantes que deveriam ser executados. Seria impossível apontar um custo por etapas exatamente porque o numerário repassado era insuficiente para custear todo o montante geral do plano.
32.2. O grande erro foi o de não se ter buscado a devida alteração do plano de trabalho para sua adequação aos valores repassados, isto é, para a realização de metas e etapas reais e possíveis de acordo com o numerário existente. Essa é a razão da incongruência e incompatibilidade entre o que fora efetivamente executado em relação ao planejado pelo precário plano. Houve outro equívoco quando a prestação de contas seguiu o lapso primeiro da própria elaboração do plano de trabalho.
32.3. O montante repassado fora apenas suficiente para a realização das etapas efetivamente licitadas e realizadas pelas empresas Lima Soares e Epcco. É fato que o valor do repasse federal em questão acabou sendo usado no que foi possível pelo respectivo importe, tendo sido realizadas as obras de instalação de aduelas de travessia de curso d'água - Canal Água da Prainha, pela empresa Lima Soares Engenharia Ltda, e obras de recuperação de estradas vicinais - enrocamento na estrada Barra Funda e perenização da estrada Serraria e reconstrução de cabeceira de ponte na estrada Barra Funda, pela empresa Epcco Engenharia de Projetos e Construções Ltda. Essas obras atendiam parte do plano de trabalho, tendo sido entregues e recebidas com a devida qualidade e eficiência, o que melhor poderá ser constatado nas defesas dessas empresas nestes autos.
32.4. A vistoria realizada, que supostamente teria identificado problemas na eficiência dessas obras, só ocorrera em dezembro/2013, quando a defendente Déa já não era mais prefeita (desde dezembro/2012) . Logo, cabia à Administração Municipal que assumiu em janeiro/2013 dar a manutenção devida ao local dessas obras, inclusive acionando as empresas, fosse o caso, dada a garantia de cinco anos das obras por força legal e contratual. Se a obra posteriormente apresentou defeitos ou ineficiência de seu uso, por certo que tal aspecto não pode ser debitado à conta de quem não era mais gestora do município ou aos ex-diretores municipais, que obviamente não podiam mais adotar providências então da alçada da nova administração municipal.
32.5. Os erros de elaboração do plano de trabalho e a omissão em não pedir sua retificação para a adequação das etapas e metas de acordo com o valor do repasse não implicam em conduta permeada por dolo, má-fé ou desonestidade, mas sim em mero erro de conduta, sem qualquer viés de improbidade, até pela inexistência de dano ao erário, mormente pelo uso da verba pública no pagamento das empresas contratadas que realizaram o que foi possível com o valor existente. Não se tratou de inexecução parcial, que se daria se existissem valores remanescentes condizentes para realização do restante, tampouco de superfaturamento quanto aos valores pagos às empresas contratadas, ante a ausência de evidências/apontamentos nesse sentido. Também não houve vícios nos procedimentos licitatórios que precederam a contratação das empresas que realizaram os serviços contratados.
32.6. As obras foram feitas e entregues legalmente ao patrimônio público municipal que as incorporou. Houve a comprovação, atestada pelo órgão repassador, da aplicação dos recursos nas obras levadas a efeito pelas empresas contratadas. Logo, a devolução dos valores, à conta solidária dos defendentes, mostra-se fora de qualquer parâmetro de proporcionalidade, razoabilidade e mesmo racionalidade, sem prejuízo de caracterizar o chamado enriquecimento sem causa do município que recebeu as obras, estas à época plenamente eficazes ao seu fim social.
32.7. Não se vislumbra nenhuma improbidade na conduta dos defendentes, mas sim de um erro formal justificado pelo momento em que foi elaborado o plano de trabalho, em plena calamidade pública no município, ocasião em que erroneamente computaram montante de serviços totalmente incompatível com o valor repassado.
32.8. Os defendentes Euclydes da Cunha Filho e Joaquim Fernandes Branco não praticaram nenhuma ilegalidade nas suas condutas isoladas, sendo desproporcional e desrazoável imputar responsabilidade solidária de débito a alguém que apenas atestou a regularidade de pagamentos das obras contratadas, de quem não participou de qualquer outro ato, exceto esse, que, aliás, dizia respeito a pagamento de obra certa, licitada e contratada legalmente, sem qualquer notícia de irregularidade, ilegalidade ou superfaturamento.
Requerem, ao final, que sejam acatadas as alegações de defesa, para o fim de ser reconhecido vício formal de elaboração do plano de trabalho que previu etapas e metas não condizentes com o valor repassado, relevando essa Corte de Contas o ocorrido para afastar-lhes a imposição de débito, uma vez o regular uso dos recursos repassados em parcela das obras necessárias, conforme a contratação das empresas para os objetos pertinentes, sem notícia de superfaturamento ou desvios legais outros nos atos licitatórios, reconhecendo, ainda, que, após 31/12/2012, as obras realizadas deveriam ser mantidas pelo prefeito que assumiu em janeiro/2013. Também rogam para afastar a eventual responsabilidade solidária de Euclydes da Cunha Filho e Joaquim Fernandes Branco, dada a conduta isolada deles de apenas terem atestado (o segundo juntamente com Cintia Fleiria Sabino) as notas fiscais para pagamento de empresas licitamente contratadas e que prestaram os serviços.
Da defesa da empresa Epcco Engenharia de Projetos Consultoria e Constr. Ltda 
A empresa apresentou suas alegações de defesa com a inclusão de vários registros fotográficos em sua petição e juntando em anexo à sua defesa cópia de um documento do Departamento de Estradas de Rodagem de São Paulo (DER-SP) , no qual traz considerações sobre a 'perenização de rodovia vicinal' (peça 80) .
Do arrazoado apresentado (peça 79) , observam-se os argumentos sintetizados a seguir.
32.9. A prescrição quinquenal do débito e da punibilidade por ter transcorridos mais de cinco anos da data do fato gerador até o dia da citação, conforme entendimento do Supremo Tribunal Federal (menciona decisões do STF, os Temas 666 e 899, a Lei 9.873/1999) . Informa que, no presente caso, a TCE foi instaurada em 13/7/2017 (após 6 anos da conclusão da obra) e o processo fora registrado no sistema e-TCE apenas em 2018. Apenas a ex-prefeita Dea Fátima fora notificada na fase interna, de maneira que não consta nos autos nenhuma citação/intimação da defendente, a não ser a de 24/9/2020, ou seja, após mais de 9 anos da data do fato gerador.
32.10. A ilegitimidade passiva, porque a TCE visa apurar eventual uso irregular de verba federal recebida a partir do termo de compromisso entre a prefeitura e a União, e a defendente nunca fez parte daquele ajuste, tampouco de suas cláusulas era sabedora, de maneira que a responsabilidade é exclusiva do ente federado e não da pessoa jurídica que regularmente e licitamente participou de processo licitatório que sequer foi julgado irregular. A defendente não estava obrigada a prestar contas ao TCU e não participou do processo ordinário de prestação de contas, integrando este processo por supostamente ter causado prejuízo ao erário municipal e não à União.
32.11.  A empresa executou/concluiu totalmente a obra que fora licitada pelo município. Sagrou-se vencedora da Tomada de Preço 1/2011, que tinha por objeto a 'contratação de empresa para a recuperação de estradas vicinais (Barra Funda e Serraria) e reconstrução de cabeceira de ponte (estrada Barra Funda) '. Após a assinatura do Contrato 25/2011, e de posse da então ordem de serviço, iniciou a execução da obra, que foi concluída sem nenhuma notícia de sua imprestabilidade ou interdição.
32.12. A vistoria in loco do ministério só ocorreu após dois anos da conclusão da obra executada, e dela verificou que somente vinte e cinco km de estradas vicinais foram recuperados e apresentavam patologias que comprometiam sua funcionalidade a apenas dois anos da conclusão dos serviços. A defesa entende que ou a fiscalização vistoriou o local errado ou se está diante de um laudo totalmente não comprometido com a verdade, porque as obras realizadas pela empresa relativas à recuperação das estradas da Serraria e da Barra Funda, bem como a recuperação da cabeceira de uma ponte na estrada da Barra Funda, foram realizadas e estão em plenas condições de uso até os dias de hoje, conforme laudo fotográfico contido na sua petição.
32.13. O perito apontou em dezembro/2013, conforme relatório de visita técnica, que o trabalho executado difere do plano de trabalho, ou seja, que foi executada somente uma ponte quando estavam previstas cinco pontes a serem executadas. Mas esse plano de trabalho nunca foi parte integrante do processo de licitação/contratação da empresa, competindo-lhe apenas defender-se em relação à recuperação das estradas vicinais licitadas e da cabeceira da ponte licitada/contratada pela municipalidade.
32.14. A alegação de falta de funcionalidade ou qualidade não podem prosperar, sob pena de enriquecimento ilícito ou sem causa da Administração Pública, isto porque conforme afirmado pela própria fiscalização a obra fora executada. 
32.15. A empresa executou todo o serviço exigido, conforme todas as medições emitidas pela prefeitura. As estradas foram recuperadas, perenizadas com ótima qualidade e estão em excelentes condições de tráfego até os dias de hoje, assim como a ponte na qual houve a recuperação da sua cabeceira, conforme demonstrado fotograficamente no arrazoado da defesa. Tanto assim o é que, mesmo após nove anos da conclusão da obra, não há mais notícias de que naquela localidade, mesmo quando há fortes chuvas, haja veículos atolados, alagamentos ou interdição das estradas, sendo, portanto, evidente que a obra oferece sem sobra de dúvidas benefício social, sobretudo para os moradores do entorno.
32.16. O cronograma da obra licitada fora integralmente seguido, de maneira que a fiscalização e o relatório não logram êxito em demostrar o contrário, isto porque a perícia realizada foi superficial e deixou de analisar com precisão todos os itens que faziam parte do cronograma, demonstrando sua insuficiência ou qualidade.
32.17. A empresa não agiu com dolo e má-fé quando executou a obra, ela regularmente participou de uma licitação há mais de nove anos, executou o cronograma exigido, preços praticados foram os de mercado à época - sem nenhum apontamento em relação a eventual superfaturamento (embora a defesa tenha informado que estava juntando ao processo o plano de trabalho, proposta de preço, planilha de preço do DER, tais documentos não foram apresentados) , nunca foi notificada da imprestabilidade da obra e jamais tomou conhecimento de interdição total da obra executada. 
32.18. A defesa alega que é necessário dissociar o objeto do plano de trabalho proposto pela prefeitura (a recuperação de 5 pontes e a recuperação de 198 km de estradas vicinais) e o objeto da Tomada de Preços 1/2011, que resultou no Contrato 25/2011, celebrado entre a prefeitura e a empresa, cujo objeto era a execução de: 1) Maciço de enrocamento na estrada da Barra Funda (1.840,00 m3) , sendo que nessa estrada não estava prevista (na planilha orçamentária e tampouco no projeto) a sua perenização (recuperação) ; 2) Perenização (recuperação) de 7.300 m da estrada da Serraria; 3)  Fornecimento e assentamento de tubo de concreto diâmetro = 1000 mm na estrada da Serraria; 4)  Reconstrução de cabeceira de uma ponte na estrada da Barra Funda.
32.19. O item 1 (Maciço de enrocamento na estrada da Barra Funda) foi executado como solução técnica de criar maciços de enrocamento com rachão, em virtude de quatro pontos em que houve erosão, e, de acordo com a defesa, os quatro registros fotográficos contidos na petição (fotos 1.1, 1.2, 1.3 e 1.4) , cujas legendas indicam o serviço realizado em 2011, são relativos a cada um daqueles pontos. O quinto registro fotográfico se refere ao ano de 2020 (foto 1.5) , segundo a legenda, que, no entender da defesa, indica que os pontos se encontram estáveis e cumprindo a função de proteger as margens de erosões e desbarrancamentos, com a vegetação cobrindo totalmente o enrocamento. 
32.20. O item 2 (Perenização - recuperação - de 7.300 m da estrada da Serraria) foi executado revestimento primário com bica corrida, a fim de proporcionar melhores condições de trafegabilidade. Conforme define a Instrução de Projeto do DER/SP (peça 80) , a 'perenização das rodovias não pavimentadas consiste na melhoria das condições de tráfego, de forma a evitar a perda de capacidade de suporte em estações chuvosas (...) . A meta do projeto deve ser a execução de atividades de baixo custo que propiciem condições mais favoráveis aos usuários, sem recorrer a intervenções mais profundas como mudanças substanciais no traçado ou greide, implantação de pavimentos nobres ou sistemas de drenagem completos'. De acordo com a defesa, os sete registros fotográficos contidos na petição (fotos 2.1, 2.2, 2.3, 2.4, 2.5, 2.6 e 2.7) indicam o serviço realizado em 2011, conforme legendas. Os demais registros fotográficos se referem ao ano de 2020 (fotos 2.8, 2.9, 2.10, 2.11, 2.12 e 2.13) , segundo a legenda, que, no entender da defesa, indicam que a perenização (recuperação) executada ainda se encontra em bom estado de conservação, mesmo após nove anos. Informa que por não ser pavimentada, pequenos buracos podem surgir após dois anos (data da vistoria do ministério) , pois se trata de região de serra e o tráfego flui em condições adversas de chuvas torrenciais. 
32.21. O item 3 (Fornecimento e assentamento de tubo de concreto diâmetro = 1000 mm na estrada da Serraria) foi executado (algumas tubulações de drenagem) ao longo do trecho de 7.300 m dessa estrada. De acordo com a defesa, os dois registros fotográficos contidos na petição (fotos 3.1 e 3.2) indicam o serviço realizado em 2011, conforme legendas.
32.22. O item 4 (Reconstrução de cabeceira de uma ponte na estrada da Barra Funda) foi executado numa ponte danificada pelas enchentes. De acordo com a defesa, os seis registros fotográficos contidos na petição indicam a situação da ponte danificada (fotos 4.1 e 4.2) e a situação dela durante e após a sua reconstrução (fotos 4.3, 4.4, 4.5 e 4.6) , que, no seu entender, fora recuperada com sucesso e operando até 2020 normalmente.
32.23. Os argumentos/elementos acima permitem concluir que todos os serviços contratados foram fielmente executados, dentro da melhor técnica e nos termos do Contrato 25/2011 e seus anexos (planilha orçamentária, projeto básico e memorial descritivo) , com preços abaixo do mercado da época. A defendente declara ainda que desconhece o aludido plano de trabalho, tampouco seu objeto, que não faz parte do escopo do contrato por ela firmado.
Requer, ao final, que seja reconhecida a prescrição quinquenal e o arquivamento e/ou extinção deste processo a favor da defendente.
Da defesa da empresa Lima Soares Engenharia Ltda
A empresa apresentou suas alegações de defesa com a inclusão de alguns poucos registros fotográficos em sua petição e sem juntar em anexo à sua defesa outro elemento.
Do arrazoado apresentado (peça 82) , observam-se os argumentos sintetizados a seguir.
32.24. A prescrição quinquenal e a ilegitimidade passiva, com argumentação idêntica à esposada na defesa da empresa Epcco relatada anteriormente (itens 37.1 e 37.2 desta instrução) . O único acréscimo se deu pela alegação de que não foi chamada a se manifestar acerca do laudo de vitória lavrado em dezembro/2013, ou seja, há aproximadamente sete anos atrás.
32.25. A empresa participou da licitação promovida pelo município na modalidade Tomada de Preço 5/2010, que tinha como objeto a 'contratação de empresa para a instalação de aduelas de travessia de curso d'água'. Sagrou-se vencedora e assinou o Contrato 116/2010, iniciando a execução da obra, ou seja, instalação de aduelas de travessia de curso d'água no canal de águas da prainha Av. Getúlio Vargas, conforme o referido contrato (cláusula 1ª) e ordem de serviço. Logo, o local de intervenção do objeto licitado é em apenas uma travessia de curso d'água situada na Av. Getúlio Vargas, ou seja, em uma única ponte, e não em cinco como afirma o MDR. A obra seguiu seu percurso comum sem maiores dilemas ou intervenções, foi concluída sem nenhuma notícia de sua imprestabilidade ou interdição, fora fiscalizada pela contratante mediante a emissão das medições, bem como diante dos pagamentos das notas fiscais que tinham como referência os atestes de execução dos serviços.
32.26. A vistoria in loco do ministério só ocorreu após dois anos da conclusão da obra executada, e dela verificou que somente uma ponte foi recuperada (o que corresponde à obra licitada) e ela já se encontrava interditada e sem condições de uso a apenas dois anos após a sua conclusão. O perito alegou que água passa por baixo da aduela, quando na verdade ela passa por dentro da aduela, conforme fotos antiga e recente contidas na sua petição, dando vazão à água e principalmente atingido o fim a que se destina, que é o de evitar alagamentos. Cabe ainda frisar que o guarda corpo da ponte (new jersey) encontra-se em perfeitas condições de uso, inclusive ofertando segurança à população que ali transita.
32.27. O perito apontou em dezembro/2013, conforme relatório de visita técnica, que o trabalho executado difere do plano de trabalho, ou seja, que foi executada somente uma ponte quando estavam previstas cinco pontes a serem executadas. Mas esse plano de trabalho nunca foi parte integrante do processo de licitação/contratação da empresa, competindo-lhe apenas defender-se em relação à recuperação da ponte licitada/contratada pela municipalidade. 
32.28. A alegação de falta de funcionalidade ou qualidade não podem prosperar, sob pena de enriquecimento ilícito ou sem causa da Administração Pública, isto porque conforme afirmado pela própria fiscalização a obra fora executada. 
32.29. A empresa executou todo o serviço exigido, conforme todas as medições e o atestado técnico emitido pela prefeitura. Os itens da obra foram atestados, de maneira que não há que se falar em sua inexecução. Ademais, as aduelas foram devidamente instaladas também com a finalidade de escoar as águas nos períodos de cheias. Logo, a obra está sendo utilizada pela população, conforme demonstrado fotograficamente no arrazoado da defesa. Tanto assim o é que, mesmo após nove anos da conclusão da obra, não há mais notícias de que naquela localidade, mesmo quando há fortes chuvas, haja alagamentos, sendo, portanto, evidente que a obra oferece sem sobra de dúvidas benefício social, sobretudo para os moradores do entorno, devendo ser relevado o desgaste natural que incide sobre qualquer obra em local aberto.
32.30. O cronograma da obra licitada fora integralmente seguido, de maneira que a fiscalização e o relatório não logram êxito em demostrar o contrário, isto porque a perícia realizada foi superficial e deixou de analisar com precisão todos os itens que faziam parte do cronograma, demonstrando sua insuficiência ou qualidade.
32.31. A empresa não agiu com dolo e má-fé quando executou a obra, ela regularmente participou de uma licitação há mais de nove anos, executou o cronograma exigido, nunca foi notificada da imprestabilidade da obra e jamais tomou conhecimento de interdição total da obra executada. 
32.32. A defesa entende que os seis registros fotográficos contidos na petição (sem numeração e legenda) indicam que a ponte recuperada mediante conclusão do objeto licitado/contratado está em perfeita condições reais de uso, de maneira que as alegações de que não possui utilidade pública, bem que havia risco de desmoronamento, não podem prosperar, pois antagônicas entre si. Ademais, alega que não há nenhuma demonstração nos autos especificadamente da inexecução total da obra e/ou a má qualidade e inutilidade da obra pública.
32.33. O relatório de fiscalização não demonstrou que as medições emitidas pela municipalidade estavam irregulares, e sequer mencionou que o atestado de execução da obra é nulo, deixando a certeza de que todo o alegado dano ao erário é presumido. A materialidade da acusação deve ser concreta, não podendo o ônus da prova do alegado ser invertido, quem tem que provar que a defendente é culpada são as provas materiais carreadas aos autos pelo autor da demanda, devendo-as ainda conduzirem a certeza do pretendido. Deverá ser sempre concreto e material (quantificado) o prejuízo causado ao erário, em contraposição às presunções ou desconfianças, pois a certeza é o único caminho possível para abrir a porta da devida reparação financeira ao ente público lesão. No caso dos presentes autos, não há comprovação do dano ao erário, porque a execução da obra atingiu 100% do objeto pactuado e não está clara a demonstração quantificada e específica que prove a inexecução parcial ou a imprestabilidade da obra executada pela empresa. Entende a defesa estar ausente neste processo a precisa imputação de autoria e a certeza da materialidade, tem-se tão apenas alegações não comprovadas mediante conjunto probatório material.
Requer, ao final, que seja reconhecida a prescrição quinquenal e o arquivamento e/ou extinção deste processo a favor da defendente. Se houver entendimento diverso, que esta TCE seja julgada improcedente em seu mérito por ausência de ilegalidade, irregularidade e dano ao erário, extinguindo-a ou arquivando-a.
Análise das questões preliminares
Da Prescrição das Pretensões Punitiva e Ressarcitória a cargo do TCU
Foi arguido pelas defesas a ocorrência da prescrição das pretensões de ressarcimento e de punibilidade do TCU.
Como se sabe, o Supremo Tribunal Federal - STF, no Recurso Extraordinário - RE 636.886, fixou a tese, com repercussão geral reconhecida, de que 'é prescritível a pretensão de ressarcimento ao erário fundada em decisão de Tribunal de Contas' (Tema 899) . Não obstante as indagações acerca da abrangência da tese firmada, no sentido de que se circunscreveria apenas ao processo de execução (em outras palavras, inaplicável à pretensão de ressarcimento exercida nos autos do processo de TCE) , verifica-se que o STF, mediante decisões prolatadas pelas duas turmas, tem decidido de forma reiterada que se aplica à pretensão sancionatória e ressarcitória a cargo do Tribunal de Contas da União o prazo prescricional de 5 (cinco) anos previsto na Lei 9.873/1999.
Seja por aplicação direta ou por analogia, a orientação sufragada é no sentido de que o prazo de 5 anos é compatível com a tese de que a ação e a execução prescrevem no mesmo prazo (Súmula 150 do STF) , bem como com o fato de que a Lei 9.873/1999 - que regulamenta o exercício de ação punitiva pela Administração Pública Federal, direta e indireta - regeria integralmente a prescrição no âmbito do TCU. Quanto a este último aspecto, o Ministro Roberto Barroso, no voto exarado no julgamento do MS 32.201, embora tenha advertido que a atuação do TCU, em sua acepção clássica, não se qualifica como exercício do poder de polícia, ressaltou que a Lei 9.873/1999 assumiria vocação regulatória geral da prescrição do exercício da competência sancionadora da Administração Pública, sendo sua disciplina aplicável a qualquer ação punitiva da Administração Pública Federal, exceto àquelas esferas em que exista regulamentação específica. Ademais, completa, dada a autonomia científica do Direito Administrativo, não haveria razão plausível para suprimir a omissão da Lei Orgânica do Tribunal de Contas da União, quanto ao prazo prescricional, valendo-se das normas de direito civil, e não das de direito administrativo.
Eis algumas ementas de decisões que evidenciam o entendimento predominante do STF:
Ementa: AGRAVO REGIMENTAL EM MANDADO DE SEGURANÇA. TOMADA DE CONTAS ESPECIAL. TRIBUNAL DE CONTAS DA UNIÃO. CONDENAÇÃO A RESSARCIMENTO AO ERÁRIO. PRESCRIÇÃO. MARCO INTERRUPTIVO. ART. 2°, II, DA LEI 9.873/1999. ATO INEQUÍVOCO DE APURAÇÃO DO FATO. DISCUSSÃO. DIREITO LÍQUIDO E CERTO. DEMONSTRAÇÃO. INOCORRÊNCIA. SUBSISTÊNCIA DA DECISÃO AGRAVADA. AGRAVO A QUE SE NEGA PROVIMENTO. I - As razões do agravo regimental são inaptas para desconstituir os fundamentos da decisão agravada, que, por isso, se mantêm hígidos. II - Aplicando-se a regulamentação da Lei 9.873/1999 ao caso concreto, observa-se que a pretensão sancionatória do TCU, em relação aos atos praticados pelo impetrante, levando-se em consideração a ocorrência de 5 causas interruptivas da prescrição, não teria sido fulminada pelo decurso do tempo. III - A pretensão do recorrente, fundada na discussão sobre os fatos apontados como marcos interruptivos da prescrição da pretensão punitiva da Administração Pública, refoge aos estreitos limites do mandamus, ante a ausência de liquidez e certeza do direito pleiteado. IV - Agravo regimental a que se nega provimento. MS 36067 ED-AgR. Órgão julgador: Segunda Turma. Relator (a) : Min. RICARDO LEWANDOWSKI. Julgamento: 18/10/2019.
Ementa: AGRAVO REGIMENTAL EM RECLAMAÇÃO. TRIBUNAL DE CONTAS DA UNIÃO. TOMADA DE CONTA ESPECIAL. PRESCRIÇÃO DA PRETENSÃO PUNITIVA. RECONHECIDA EM DECISÃO DO SUPREMO TRIBUNAL FEDERAL. PRESCRITIBILIDADE DO RESSARCIMENTO AO ERÁRIO FUNDADA EM DECISÃO DE TRIBUNAL DE CONTAS. AÇÃO DE IMPROBIDADE ADMINISTRATIVA COM PEDIDO DE RESSARCIMENTO JÁ EM CURSO. AGRAVO REGIMENTAL A QUE SE NEGA PROVIMENTO. I - O acórdão do TCU determinou a formação de processo administrativo para avaliarem, efetivamente, a eventual responsabilização do agravado para o ressarcimento do dano ao erário, contrariando, assim, autoridade desta Corte no MS 35.512/DF, uma vez que houve a concessão da segurança para declarar a ocorrência da prescrição da pretensão punitiva do TCU em relação às infrações imputadas a ele, destacando-se que a União poderia perseguir os valores referentes ao ressarcimento dos danos na esfera judicial. II - Agravo regimental a que se nega provimento. (Rcl 39497 AgR. Órgão julgador: Segunda Turma. Relator (a) : Min. RICARDO LEWANDOWSKI. Julgamento: 10/10/2020) .
Ementa: MANDADO DE SEGURANÇA. DIREITO ADMINISTRATIVO. TRIBUNAL DE CONTAS DA UNIÃO. SERVIDOR DA SECRETARIA DE SAÚDE DO ESTADO DO ACRE. FISCALIZAÇÃO OMISSA E DEFICIENTE NA EXECUÇÃO DE DOIS CONVÊNIOS FIRMADOS ENTRE A SECRETARIA ESTADUAL E O MINISTÉRIO DA SAÚDE. APLICAÇÃO DE MULTA. ARTS. 28, II, E 58, II, DA LEI 8.443/1992. ART. 268, II, DO REGIMENTO INTERNO DO TCU. PRESCRIÇÃO DA PRETENSÃO SANCIONATÓRIA. OCORRÊNCIA. APLICAÇÃO DA LEI 9.873/1999. PRECEDENTES DESTE STF. MEDIDA LIMINAR DEFERIDA E RATIFICADA NO EXAME DE MÉRITO. SEGURANÇA CONCEDIDA PARA AFASTAR A MULTA APLICADA. 1. A prescrição da pretensão punitiva do TCU é regulada pela Lei 9.873/1999, descabendo a aplicação do prazo decenal previsto na legislação civil (art. 205 do Código Civil) . Ao revés, incide o prazo quinquenal previsto na Lei 9.873/1999 (MS 32201, Rel. Min. Roberto Barroso, PRIMEIRA TURMA, DJe 7/8/2017; MS 35.512-AgR, Rel. Min. Ricardo Lewandowski, SEGUNDA TURMA, DJe 21/6/2019) . 2. In casu, na linha do parecer apresentado pelo Ministério Público Federal e da decisão liminar de minha lavra, é inequívoca a superação do prazo prescricional quinquenal. Os ilícitos apontados pela Corte de Contas ocorreram em julho de 2006, tendo o processo de auditoria sido instaurado em 9/10/2006. A ordem de citação do responsável para a audiência, por sua vez, ocorreu em 25/6/2007. Entretanto, a decisão condenatória recorrível foi exarada somente em 31/5/2016, data da prolação do Acórdão 3513/2016-TCU-Primeira Câmara. 3. Ex positis, CONCEDO A SEGURANÇA unicamente para afastar a sanção de multa aplicada ao impetrante, nos autos da Tomada de Contas Processo 023.288/2006-0, máxime da ocorrência de prescrição da pretensão punitiva do Tribunal de Contas da União. MS 35940. (Órgão julgador: Primeira Turma. Relator (a) : Min. LUIZ FUX. Julgamento: 16/06/2020) .
44. Essa orientação também foi seguida nas seguintes decisões monocráticas: MS 36.127-MC/DF e MS 35.940-MC/DF, Rel. Min. Luiz Fux; MS 35.294, MS 35.539/DF e MS 35.971-TP/DF, Rel. Min. Marco Aurélio; MS 34.256 MC/DF, MS 36.054-MC e MS 36.067-MC/DF, Rel. Min. Ricardo Lewandowski.
45. Portanto, observa-se que o Supremo Tribunal Federal tem se pronunciado no sentido de reconhecer não só a aplicação da prescrição quinquenal com fulcro na interpretação da Lei 9.873/1999, mas também a incidência dos marcos interruptivos do prazo prescricional consignados na referida lei, tantas vezes quanto presentes os suportes fáticos (MS 32201, Relator: Min. Roberto Barroso) .
46. Essa orientação também foi seguida nas seguintes decisões monocráticas: MS 36.054, MS 34.256-MC, MS 35.512 e MS 36.067-MC, todos de relatoria do Min. Ricardo Lewandowski; MS 35.294, MS 35.539 e MS 35.971-TP, todos de relatoria do Min. Marco Aurélio; MS 32.201, Rel. Min. Roberto Barroso, e MS 36.127-MC e MS 35.940-MC, Min. Luiz Fux.
47. Em relação ao termo inicial da contagem do prazo prescricional, o 'caput' do art. 1º da Lei 9.873/1999 oferece solução que não destoa do modelo adotado pelo TCU no incidente de uniformização de jurisprudência, em que se examinou a prescrição da pretensão punitiva, nos termos do Acórdão 1441/2016-TCU-Plenário (Rel. Min. Benjamin Zymler) , com a adição da particularidade de explicitar o caso de infrações permanentes ou continuadas:
a) Regra geral: 'data da prática do ato'  (o que equivale a 'ocorrência da irregularidade sancionada') ;
b) Regra especial: 'no caso de infração permanente ou continuada, do dia em que tiver cessado'.
48. Por seu turno, a Lei 9.873/1999, em seu art. 2º, estabelece as causas interruptivas da prescrição punitiva, consoante abaixo transcrito, já na redação conferida pela Lei 11.941/2009:
Art. 2º Interrompe-se a prescrição da ação punitiva:
I - pela notificação ou citação do indiciado ou acusado, inclusive por meio de edital;
II - por qualquer ato inequívoco, que importe apuração do fato;
III - pela decisão condenatória recorrível.
IV - por qualquer ato inequívoco que importe em manifestação expressa de tentativa de solução conciliatória no âmbito interno da administração pública federal.
49. Por sua vez, o quadro a seguir indica alguns eventos processuais, ocorridos no curso de uma TCE (fase interna e externa) - instaurada em razão de irregularidades na aplicação de recursos da União transferidos a entes subnacionais - que poderiam ser enquadrados nas causas de interrupção da prescrição acima apontadas, sem prejuízo, é claro, de outras ocorrências fáticas elegíveis como marco interruptivo, a depender da forma de proceder de cada entidade ou órgão tomador de contas.
	I - pela notificação ou citação do indiciado ou acusado, inclusive por meio de edital;
	 (i) notificação no âmbito do procedimento administrativo de ressarcimento previamente à instauração da TCE;
 (ii) notificação efetuada pelo órgão tomador de contas acerca da instauração da TCE;
 (iii) citação efetuada pelo TCU.
*Data da ciência da notificação ou citação pelos responsáveis ou de publicação do edital no DOU.

	II - por qualquer ato inequívoco, que importe apuração do fato;
* procedimento que evidencie a apuração dos fatos irregulares, com o objetivo quantificar o dano e identificar possíveis responsáveis.
	 (i) relatório de sindicância ou PAD;
 (ii) relatório de apuração de irregularidades referente ao processo administrativo prévio à instauração da TCE;
 (iii) relatórios de fiscalização, pareceres, despachos, informações e memorandos relacionados à apuração dos fatos irregulares;
 (iv) relatório do tomador de contas;
 (v) relatório do controle interno; 
 (vi) termo de instauração ou designação de instauração da TCE;
 (vii) autuação da TCE no TCU; entre outras causas.
*Há quem inclua nesse grupo diligências que comprovam providências do responsável sobre as irregularidades investigadas.

	III - pela decisão condenatória recorrível.
	 (i) Verifica-se apenas no âmbito do TCU com a data da prolação do acórdão condenatório recorrível.

	IV - por qualquer ato inequívoco que importe em manifestação expressa de tentativa de solução conciliatória no âmbito interno da administração pública federal.
	 (i) pedido de parcelamento;
 (ii) pagamento parcial do débito;
 (iii) qualquer manifestação do responsável que demonstre claramente a sua intenção de recolher o débito.

50. Bem se vê, portanto, que haveria uma multiplicidade de causas de interrupção da prescrição, conforme se depreende do art. 2º da Lei 9.873/1999. Tal exegese encontra respaldo em precedentes do STF, a exemplo do que se decidiu no julgamento do MS 36067 (Rel. Min. Ricardo Lewandowski) , com destaque para trecho do voto em que o Relator reconhece cinco causas de interrupção da prescrição, in verbis:
 (...) Assim, faz-se necessário levar em consideração que, apesar de os fatos objeto da apuração conduzida pela Corte de Contas remontarem aos anos de 1999 e 2000, período no qual o impetrante era Secretário de Saúde municipal, o Tribunal de Contas da União deu prosseguimento à tomada de contas especial por ter constatado a ocorrência de 5 causas interruptivas da prescrição, a saber: a) relatório de auditoria em conjunto realizada pelo Denasus e pela Secretaria Federal de Controle, lavrado em 06/07/2001, sendo este, certamente, um ato inequívoco que importou a apuração do fato (art. 2º, II, da Lei n. 9.873/1999) ; b) instauração de Tomada de Contas Especial pelo FNS, ocorrida em 05/10/2005, sendo este também, certamente, um ato inequívoco que importou a apuração do fato  (art. 2º, II, da Lei n. 9.873/1999) ; c) a autuação da presente Tomada de Contas Especial no âmbito do Tribunal de Contas da União, ocorrida em 12/08/2008, sendo este também, certamente, um ato inequívoco que importou a apuração do fato  (art. 2º, II, da Lei n. 9.873/1999) ; d) o ato que ordenou a citação do responsável, ora impetrante, ocorrida em 12/07/2010 (art. 2º, I, da Lei n. 9.873/1999) ; e) o exercício do poder punitivo ocorrido em 20/06/2012, data da prolação do Acórdão 1563/2012-TCU-Plenário (art. 2º, III, da Lei n. 9.873/1999) .
No caso concreto, tendo como parâmetro a tese firmada pelo STF, no RE 636.886, no sentido de que ambas as pretensões do TCU (sancionatória e ressarcitória) sujeitam-se ao prazo prescricional de 5 anos previsto na Lei 9.873/1999, considerando, ainda, o sistema prescricional descrito na citada lei, inclusive as causas de suspensão e de interrupção da prescrição, temos os seguintes eventos processuais:
 Termo de compromisso 359/2010, com vigência de 12/8/2010 a 6/8/2011  (peça 7) ;
 Relatório de Visita Técnica, de 23/12/2013 (peça 35) , no qual o órgão relatou que havia discrepância entre as obras previstas no plano de trabalho e as executadas/vistoriadas e fez apontamentos quanto à ausência de funcionalidade do que fora executado e aos aspectos de qualidade dos serviços que teriam sido executados com falhas técnicas e/ou de qualidade;
 Parecer de Execução 34/2013-EAO/DRR, de 27/6/2014 (peça 36) , em que foi proposto pelo órgão repassador a glosa de valores e a execução de serviços com vícios;
 Parecer Técnico de Execução Física 502_PT_LCCS/2016/SEDEC/DRR/ CGRR/CORE, de 19/7/2016 (Peça 37) , no qual o órgão sugeriu a glosa integral dos valores repassados, considerando que o convenente executou o objeto do presente ajuste em desacordo com o aprovado e que o objeto pactuado não possuía funcionalidade;
 Parecer Financeiro 200/2017/DTCE/CDTCE/CGPC/DGI/SECEX/MI, de 12/12/2017 (peça 41) , por meio do qual o ministério decidiu instaurar estas contas, com glosa pelo valor integral dos recursos repassados;
 Relatório de TCE 35/2018, de 3/7/2018 (peça 46) ;
 Data de autuação da tomada de contas especial pela SecexTCE: 19/9/2019;
 Despacho do titular da SecexTCE autorizando a realização das citações propostas: 21/8/2020 (peça 55) .
Analisando-se a sequência de eventos processuais enumerados no item anterior, os quais teriam o condão de interromper a prescrição da ação punitiva desta Corte no entender do STF, observa-se que não transcorreu o prazo prescricional de 5 (cinco) anos entre cada evento processual e o seguinte. Portanto, mesmo levando-se em consideração o entendimento do STF, não teria ocorrido a prescrição da pretensão sancionatória e ressarcitória a cargo do TCU.
Ademais, em casos semelhantes, conforme tem sido decidido pelos três colegiados desta Corte de Contas, tem prevalecido, ao menos por ora, o entendimento jurisprudencial predominante no TCU de que o débito é imprescritível. Ou seja, tendo em vista que o STF decidiu os embargos de declaração opostos pela Advocacia-Geral da União (AGU) contra a decisão proferida em 17/4/2020 no julgamento do Recurso Extraordinário (RE) 636.886, informando que aquela decisão se refere à fase de execução do Acórdão do TCU, a nova posição do STF sobre prescritibilidade da pretensão de ressarcimento não altera, por ora, entendimento do TCU de que as ações de ressarcimento movidas contra agentes causadores de danos ao erário são imprescritíveis.
Logo, mesmo assistindo razão às defesas das empresas de que a citação/notificação delas ocorreram num prazo superior a cinco anos (e inferior a dez) , e não foram demandadas a responderem aos apontamentos realizados pela vistoria do órgão repassador quando da fase interna deste processo, ainda assim não haveria que se arguir prescrição do débito, pela fundamentação exposta anteriormente de que o débito é imprescritível (nova posição do STF não altera, por ora, entendimento do TCU) .
Por outro lado, especificamente no que tange à prescrição da pretensão punitiva, verifica-se que o Acórdão 1441/2016-TCU-Plenário, Relator Ministro Benjamin Zymler, que uniformizou a jurisprudência acerca dessa questão, subordinou tal prescrição ao prazo prescricional geral indicado no art. 205, do Código Civil, que é de dez anos, contado da data de ocorrência da irregularidade sancionada, nos termos do art. 189, do Código Civil, sendo este prazo interrompido pelo ato que ordenar a citação, a audiência ou a oitiva do responsável.
No caso em exame, não ocorreu a prescrição da pretensão punitiva, uma vez que a irregularidade sancionada se deu em 19/7/2011 (data do último pagamento) e o ato de ordenação da citação ocorreu em 21/8/2020 (peça 55) .
Portanto, diferente do entendimento esposado pelos responsáveis, não se configurou a prescrição das pretensões punitiva e ressarcitória a cargo do TCU.
Ilegitimidade passiva em relação às empresas contratadas
A fundamentação apresentada pelas defesas das empresas foi de ilegitimidade passiva por não fazerem parte do termo de compromisso com a União e não estarem obrigadas a prestar contas ao TCU.
A alegada ilegitimidade passiva das empresas também não deve ser acatada, pois elas foram arroladas aos autos não por fazerem parte do ajuste e/ou por não prestarem contas, mas, na condição de pessoas jurídicas contratadas para execução de objeto custeado com recursos federais, receberem pagamento por serviços executados com falhas técnicas e/ou de qualidade, no âmbito do objeto do instrumento em questão. O ato inquinado - recebimento indevido (a priori) - elas praticaram.
Análise das questões de mérito
I - Exame preliminar quando da proposta de citação dos responsáveis
Cabe repisar a situação fática analisada e discorrida na instrução precedente (peça 53) , com vistas a contextualizar a irregularidade em comento e subsidiar a análise de mérito deste feito. 
No caso concreto, o município de Miracatu/SP, com população em torno de 30 mil habitantes, foi beneficiário do repasse federal em comento para a execução do objeto do termo de compromisso descrito como 'Recuperação de Estradas e Pontes danificadas por desastre', com o seguinte plano de trabalho (peça 3) :
	Plano de Trabalho

	Meta
	Especificação
	Indicador Físico
	Valor (R$) 

	1
	Recuperação de pontes: 1.1) Bairro das Panelas; 1.2) Bairro dos Moaes; 1.3) Bairro Vista Grande; 1.4) Bairro Musácea; 1.5) Bairro Estação
	5 unidades
	Não discriminado

	2
	Recuperação de estradas vicinais: treze bairros (cada qual com km especificado - os Bairros da Barra Funda e da Serraria previam 15 km e 10 km, respectivamente) 
	198 km
	
	Valor repassado pela União
	1.000.000,00

Do exame dos elementos extraídos da fase interna deste feito, observou-se que o objeto executado não pôde ser aproveitado pela sociedade, tendo em vista as falhas técnicas e/ou de qualidade que o viciam. 
A análise física e financeiro derradeira do ajuste em tela encontra-se registrada nos seguintes pareceres: Parecer Técnico de Execução Física 502_PT_LCCS/2016/SEDEC/DRR/CGRR/CORE (peça 37) e Parecer Financeiro 200/2017/DTCE/CDTCE/CGPC/DGI/SECEX/MI (Peça 41) . O parecer técnico foi apontado pelo órgão instaurador como motivador para a instauração destas contas.
Em dezembro/2013, o então Ministério da Integração Nacional (MI) realizou vistoria in loco, consignada no Relatório de Visita Técnica (peça 35) . Relatou que havia discrepância entre as obras previstas no plano de trabalho e as executadas/vistoriadas. Estava prevista a recuperação de 5 pontes e foi executada somente uma; estava prevista a recuperação de 198 Km de estradas vicinais e foi executada a recuperação de 25 km. Considerou a execução de apenas 15% da meta física, e registrou que o relatório se referia apenas à avaliação física das obras previstas no plano de trabalho. A tabela a seguir resume as constatações:
	Meta
	Objeto executado
	Funcionalidade e aspectos de qualidade
	Período executado
	Valor Contratado (R$) 

	5
	Recuperação da Ponte do Bairro Estação
	Contratação dos serviços por meio de licitação. Ponte está interditada para tráfego (veículo e pedestre) , com risco eminente de desmoronamento, não possuindo mínima funcionalidade. Apresenta estado de ruína do concreto com várias trincas, rachaduras e recalque na estrutura (água passando por debaixo das aduelas) , alas com rachaduras, tabuleiro com piso irregular e fenda, guarda corpo muito avariado e desmoronou.
	1/12/2010 a 6/8/2011
	266.184,07

	10
	Recuperação da Estrada Vicinal do Bairro Barra Funda - 15 KM
	Contratação dos serviços por meio de licitação. Estrada apresenta defeitos na pista de rolamento, buracos, sistema de drenagem deficiente, depressões etc. 30% não atende aos padrões de qualidade.
	21/1/2011 a 6/8/2011
	206.006,40

	13
	Recuperação da Estrada Vicinal do Bairro Serraria- 10 KM
	Contratação dos serviços por meio de licitação. Estrada apresenta defeitos na pista de rolamento, buracos, sistema de drenagem deficiente, depressões etc. 25% não atende aos padrões de qualidade.
	21/1/2011 a 6/8/2011
	534.346,20 

			Total Geral (vide nota) 
	1.006.536,67

Nota: os valores contratados informados na tabela acima foram ajustados em virtude da documentação contida na prestação de contas, enquanto os valores registrados na vistoria como sendo contratados eram, na verdade, os valores licitados (R$ 208.085,60 e 539.579,20, metas 10 e 13, respectivamente) ou contratados sem levar em conta o aditamento (R$ 256.005,03) . Logo o total geral indicado na vistoria, de R$ 1.003.669,83, foi ajustado para R$ 1.006.536,67 (esse montante é inferior ao de despesas pagas em R$ 29.960,04, que se refere à reconstrução de cabeceira de ponte na Estrada da Barra Funda não prevista no plano de trabalho, conforme abordado adiante, e não relatado na vistoria.
52.1. Destaque-se o anexo fotográfico do Relatório de Visita Técnica (peça 35) evidenciando os apontamentos do órgão. Há registros com as seguintes legendas e indicação de localização dos objetos (ponte/estrada vicinal) por coordenadas geográficas: Meta 5/Ponte - parte desmoronada do guarda corpo, ponte interditada, fissura do tamanho do sapato, água passando por baixo das aduelas, ala com rachadura; Meta 10/Estrada Vicinal - início do trecho, enrocamento de pedras, pista danificada, cabeceira recuperada, drenagem ineficiente, pista danificada, final do trecho; Meta 13/Estrada Vicinal - início do trecho, pista irregular, final do trecho.
O Parecer de Execução 34/2013-EAO/DRR (peça 36) , lavrado em junho/2014, levou em conta a informação de que o objeto do termo de compromisso foi executado parcialmente e apresenta diversas patologias que comprometem sua funcionalidade, conforme apontamentos do Relatório de Visita Técnica. Com efeito, propôs, entre outros, os seguintes encaminhamentos:
a) recomenda glosar os valores relativos às 4 pontes inexistentes; à 5ª ponte interditada (não funcional) ; às metas 6 a 9, 11, 12, 14 a 18 - presumem-se não executadas, conforme relatório de visita técnica que apontou 0% de execução física;
b) executar os serviços de recuperação de estradas vicinais relativos aos vícios encontrados para os casos das metas 5 e 10.
65.1. 	Em julho/2016, o Parecer Técnico de Execução Física 502 (peça 37) , da Secretaria Nacional de Proteção e Defesa Civil do MI, por meio de seu Departamento de Reabilitação e Reconstrução (SEDEC/DRR) , sugeriu a glosa integral dos valores repassados, considerando que o convenente executou o objeto do presente convênio em desacordo com o aprovado pelo Parecer de Análise 81/2010 - LC/DRR (peça 4) , e que o objeto pactuado não possui funcionalidade. Há a informação de que o município em nenhum momento durante a vigência do termo de compromisso solicitou ajuste de plano de trabalho, e utilizou os rendimentos dos recursos repassados também sem a anuência do ministério. Apresentou prestação de contas final e relatório de cumprimento de objeto informando que teria realizado o objeto integralmente conforme o aprovado pelo ministério.
No Parecer Financeiro 200/2017/DTCE/CDTCE/CGPC/DGI/SECEX/MI (Peça 41) , constam as informações a seguir.
52.2. Verificou-se que as despesas com recurso federal registradas na relação de pagamentos foram devidamente identificadas nos extratos da conta corrente específica do convênio; a  licitação  foi  efetivada  sob  a  modalidade  Tomada  de  Preços  1/2011, tendo a empresa Epcco Engenharia de Projetos Consultoria promovido a execução do objeto 'Enrocamento  da  estrada  de  Barra  Funda,  perenização  da  estrada  serraria  e reconstrução  de  ponte  na  estrada  Barra  Funda',  no  valor  global de R$ 770.312,64.
52.3. Sugeriu a instauração da TCE no valor total repassado, tendo em vista a glosa técnica total conforme o Parecer Técnico de Execução Física 502/2016.
Repisa-se que o objeto do Termo de Compromisso 359/2010 - MI previu: Recuperação de 5 pontes: 'Bairro Panelas; Bairro dos Moraes; Bairro Musaçea; Bairro Estação e Bairro Vista Grande'. Recuperação de 198 KM de Estradas Vicinais: 'Bairro do Engano; Bairro Ribeirão do Júlio; Bairro do Mono; Bairro do Canil; Bairro da Barra funda; Bairro Peninche; Bairro Panelas; Bairro Serraria; Bairro do Faú; Bairro dos Moares; Bairro Tacanja; Bairro Bigazinho; Bairro Theagem I'.
O plano de trabalho do ajuste em comento previu o seguinte: recuperação dessas cinco pontes (etapas 1.1 a 1.5) e 198 km de recuperação de estradas vicinais naqueles bairros (etapas 2.1 a 2.13, cada qual com metragem específica e totalizando os 198 km) , sem indicar a orçamentação (custo) para cada uma delas, apenas o custo geral (R$ 1 milhão, a cargo do concedente apenas) . Tomando as etapas como metas, verifica-se correspondência entre as etapas do plano de trabalho e as metas indicadas no relatório de vistoria: metas 1 a 5 - recuperação de pontes, sendo a meta 5 a ponte do Bairro Estação. Metas 6 a 18 - recuperação de estradas vicinais, sendo as metas 10 e 13 as relativas aos Bairros Barra Funda (15 km) e Serraria (10 km) . 
Como foi realizado, segundo vistoria técnica do órgão repassador, apenas parte das ações (descritas na tabela acima) , e não há menção sobre eventual alteração do plano de trabalho (este não detalhando os valores de cada meta, os itens de serviços de cada meta, mas o valor total apenas) , os montantes que deveriam ser executados para as metas 5, 10 e 13, não podem ser mensurados, em virtude da ausência de estimativa de cada uma das etapas no plano de trabalho.
A partir da prestação de contas apresentada pela prefeitura (peças 11-32) , verificam-se as seguintes informações:
52.4. Relatório de execução físico-financeiro registra que teria sido realizado o objeto integralmente - as dezoito etapas, conforme cópia do PT e relatório de execução físico-financeiro constante da prestação de contas juntada aos autos, ambos assinados pela então prefeita (peça 11, p. 1-6) .
52.5. Receitas corresponderam ao montante de R$ 1.067.853,12, sendo R$ 1 milhão do repasse federal e R$ 67.853,12 relativo aos valores de rendimento de aplicação financeira (peça 11, p. 7) .
52.6. Despesas executadas foram no montante de R$ 1.036.,496,71, correspondentes a sete pagamentos, resumidos na tabela abaixo (peça 11, p. 7-9) :
	Credor
	Nota Fiscal/medição
	Data
	Valor

	Lima Soares Engenharia Ltda. (CNPJ 02.088.418/0001-28) - TP 5/2010: instalação de aduelas de travessia de curso d'água 'Canal água da Prainha'
	15 - 1ª med
	9/2/2011
	9.732,69

		9 - 2ª med
	16/3/2011
	81.122,55

		22 - 3ª med
	30/6/2011
	165.149,79

		23 - 1ª aditamento
	19/7/2011
	10.179,04

			Subtotal
	266.184,07

	Epcco Eng. de Projetos, Cons. e Constr. Ltda. (CNPJ 61.106.159/0001-80) - TP 1/2011: recuperação de estradas vicinais (Barra Funda e Serraria) e reconstrução de cabeceira de ponte (estrada Barra Funda) 
	96 - 1ª med
	18/4/2011
	511.158,60

		23 - 2ª med
	19/5/2011
	259.154,04

			Subtotal
	770.312,64

			Total
	1.036.496,71

52.7. Tomada de Preço 1/2011 com objeto de contratação de empresa especializada em 'enrocamento de estrada na Estrada da Barra Funda, Perenização da Estrada da Serraria e Reconstrução de cabeceira de ponte na Estrada da Barra Funda'. Destacam-se os seguintes documentos:
 Edital (peça 17, p. 31-33; peça 18, p. 1-20) ;
 Planilha orçamentária da empresa Epcco, no valor global de R$ 770.312,64, sendo: R$ 534.346,20 para Estrada da Serraria (7.300 m) , R$ 206.006,40 para Estrada da Barra Funda (5.700 m) e R$ 29.960,04 para reconstrução de cabeceira de ponte na Estrada da Barra Funda (peça 12, p. 17-21) . Registra-se que a ponte referida não está prevista no plano de trabalho.
 Termo de Homologação e adjudicação TP 1/2011, assinado pela então prefeita (peça 12, p. 23) .
 Contrato 25/2011, firmado em 15/3/2011, em decorrência da TP 1/2011, no valor de R$ 770.312,64 (peça 12, p. 24-29) .
 Notas Fiscais e respectivas ordens de pagamento (assinadas pela então prefeita) : nº 23, relativa à 2ª medição, no valor de R$ 259.154,04 (peças 12, p. 33, e 13, p. 1-13) ; nº 96, relativa à 1ª medição, no valor de R$ 511.158,60 (peça 14, p. 10-26) .
Tomada de Preço 5/2010, com objeto 'instalação de aduelas de travessia de curso d'água'. Destacam-se os seguintes documentos:
 Edital (peça 25, p. 24-31; peça 26, p. 1-20) ;
 Termo de Homologação e adjudicação TP 5/2010, assinado pela então prefeita (peça 15, p. 32) .
 Contrato 116/2010, firmado em 25/11/2010, em decorrência da TP 1/2011, no valor de R$ 256.005,03 (peça 15, p. 34-35; peça 16, p. 1-4) , e aditamento (peça 16, p. 20-21) .
 Notas Fiscais e respectivas ordens de pagamento (assinadas pela então prefeita) : nº 23, relativa medição do 1º aditamento, no valor de R$ 10.179,04 (peça 16, p. 8-14) ; nº 22, relativa à 3ª medição, no valor de R$ 165.149,79 (peça 16, p. 27-30) ; nº 9, relativa à 2ª medição, no valor de R$ 81.122,55 (peça 17, p. 3-6) ; nº 15, relativa à 1ª medição, no valor de R$ 9.732,69 (peça 17, p. 11-15) .
Os elementos da prestação de contas final apresentam informações antagônicas sobre o que fora executado, pois no relatório de execução físico-financeiro há o registro de que teria realizado o objeto integralmente - as dezoito etapas (peça 11, p. 1-6) , enquanto os demais documentos da prestação de contas indicam a execução de apenas parte do objeto pactuado no instrumento de transferência, ou seja, de três etapas correspondentes aos serviços prestados em uma ponte e em duas estradas vicinais, conforme relação de pagamentos e relação de bens (peça 11, p. 7-8) , além dos demais documentos relativos aos procedimentos licitatórios já mencionados.
Percebe-se que há incompatibilidade entre o que fora programado/pactuado no plano de trabalho (PT) aprovado e o verificado in loco pelo órgão repassador. Segundo este, não houve pleito da convenente para ajuste do plano de trabalho, cujo objeto previu a recuperação de cinco pontes (etapas 1.1 a 1.5) e a recuperação de 198 km de estradas vicinais (etapas 2.1 a 2.13) , ou seja, dezoito etapas. Todavia, aquele órgão apontou a execução de apenas três etapas (metas) , e para estas apontou problemas na execução dos serviços, mas não apontou nada sobre eventual superfaturamento dos serviços. O parecer financeiro apontou um certame licitatório, entrementes os elementos contidos na prestação de contas indicam que duas tomadas de preço foram realizadas, sagrando-se vencedoras duas empresas (Lima Soares Engenharia Ltda. - TP 5/2010; Epcco Eng. de Projetos, Cons. e Constr. Ltda. - TP 1/2011) .
Ante a constatação da vistoria do órgão repassador de que apenas três etapas das dezoito previstas foram executadas, corroborada a partir das informações contidas na maior parte da documentação relativa à prestação de contas (devendo ser desconsiderado o relatório de execução físico-financeiro) , utilizando-se a totalidade dos recursos federais repassados, de R$ 1 milhão, acrescidos dos valores dos rendimentos de aplicação financeira (que não passaram pela aprovação do ministério) , a indagação que persistia é a seguinte: se para executar as dezoito etapas (recuperação de 5 pontes e 13 estradas vicinais) foi orçado (no plano de trabalho) o montante de R$ 1 milhão, como se utilizou todo o recurso federal na execução de apenas três etapas (recuperação de 1 ponte e 2 estradas vicinais) e não foi apontado superfaturamento dos serviços?
Em análise sumária dos elementos (custos dos serviços em cotejo com outros similares) , não se observa tal ocorrência, o que possibilita inferir que houve, de fato, falha no dimensionamento do valor total para custear todas as etapas (dezoito) do plano de trabalho, ou seja, não se trata de eventual inexecução parcial, mas o montante repassado foi suficiente para a execução apenas das três etapas indicadas pelo convenente e sem ressalvas, no que tange ao custo, do repassador. 
Considerando que em nenhum momento os pareceres do órgão repassador abordam essa questão, tampouco fizeram menção a evidências de eventuais superfaturamentos, mas se limitaram a constatar que o que fora executado (as três etapas) apresentava problemas construtivos que comprometem sua funcionalidade, entende-se que ante à ausência de outros indícios, a irregularidade ensejadora desta TCE e apontada anteriormente (ausência de funcionalidade do objeto, em face da não consecução dos objetivos pactuado, tendo em vista execução com falhas técnicas e/ou de qualidade, sem aproveitamento útil da parcela executada, não gerando, portanto, o benefício social esperado) , deva ser o principal objeto de citação dos responsáveis (cujo rol abrange não apenas a gestora dos recursos, mas quem atestou as despesas e as duas empresas contratadas, conforme se abordará adiante) . Por outro lado, na conduta atribuída à gestora do convênio, a então prefeita Sra. Dea Fátima, deve ser acrescida a ocorrência de que os serviços não foram executados conforme o plano de trabalho aprovado, dando-lhe a oportunidade de se explicar sobre essa incompatibilidade (entre o planejado e o executado) .
A tabela a seguir resume os exames contidos nessa instrução:
	PT
	Prestação de Contas
	Análise órgão
	Análise nesta instrução

	Eta-pa
	Objeto 
	Valor
	Objeto executado
	Valor pago-R$
		
	1.5
	Recuperação da Ponte do Bairro Estação (ponte em concreto armado pré-moldado de 10 m de extensão por 5 m de largura) 
	Não detalhou
	Instalação de aduelas de travessia de curso d'água 'Canal Águas da Prainha', sob a Av. Getúlio Vargas (peça 24, p. 1) 
	266.184,07
	Meta 5: Ponte está interditada para tráfego (veículo e pedestre) e sem condições de uso,  não possuindo mínima funcionalidade, conforme relatório de vistoria e pareceres.
	Item executado glosado por não ser funcional

	2.5
	Recuperação da Estrada Vicinal do Bairro Barra Funda - 15 Km
	Não detalhou
	Enrocamento de estrada na Estrada da  Barra  Funda  
 (5.700 m) (peça 12, p. e 17 e 19; peça 18, p. 18) e Reconstrução de cabeceira de ponte na Estrada da Barra Funda (peça 12, p. 17 e 20; peça 18, p. 19) .
	206.006,40 (estrada) e  29.960,04 (cabeceira de ponte) 
	Meta 10: Estrada apresenta defeitos na pista de rolamento, buracos, sistema de drenagem deficiente, depressões etc. Patologias comprometem sua funcionalidade.
	Itens executados glosados por apresentar falhas técnicas e/ou de qualidade, patologias que comprometem sua funcionalidade. Para a gestora, cabe demandar também justificativa pelo fato de a quantidade executada ser menor do que a pactuada e em valor incompatível com o pleiteado no plano de trabalho. A cabeceira da ponte não estava prevista no PT.

	2.8
	Recuperação da Estrada Vicinal do Bairro Serraria- 10 Km
	Não detalhou
	Perenização da Estrada da Serraria
 (7.300 m) (peça 12, p. 17-18; peça 18, p. 17) 
	534.346,20 
	Meta 13: Estrada apresenta defeitos na pista de rolamento, buracos, sistema de drenagem deficiente, depressões etc. 
	
II - Exame considerando os elementos dos autos em cotejo com os juntados pelas defesas dos responsáveis
Percebe-se, nesta fase processual, que há duas questões que demandam uma análise mais percuciente. 
A primeira questão fulcral deste processo, constitui na irregularidade em comento (ausência de funcionalidade do objeto, tendo em vista execução com falhas técnicas e/ou de qualidade, sem aproveitamento útil da parcela executada, não gerando, portanto, o benefício social esperado) e enseja em dano ao erário, atribuído a todos os responsáveis arrolados aos autos. Não se está tratando de inexecução (parcial) de serviços e/ou superfaturamento, mas da ausência de funcionalidade do objeto executado. A glosa realizada pelo órgão repassador, portanto, é de ordem técnica, não financeira. Cabe uma análise aprofundada dos motivos que a ensejaram, levando-se em conta as peculiaridades do repasse (obras emergenciais de recuperação de estradas e ponte danificada por desastre) e os elementos trazidos pelas defesas, sobretudo pelas empresas executoras das obras, em especial os registros fotográficos.
A segunda é uma questão secundária, atribuída à gestora do Termo de Compromisso 359/2010, que foi a ex-prefeita, mais especificamente acerca do descompasso entre o objeto previsto no plano de trabalho do ajuste e o objeto licitado/contratado/pago. Sobre esse ponto os demais responsáveis não foram demandados a se manifestarem, tampouco responsabilizados, razão pela qual são desarrazoados os argumentos de suas defesas que visam elidir essa ocorrência que sequer lhes fora imputada, podendo ser desconsiderados.  
II.a - Ausência de funcionalidade do objeto executado
Dois tipos de obras foram previstas: recuperação de ponte e de estrada vicinal, segundo o plano de trabalho do termo de compromisso. Dada a especificidade do repasse, da Defesa Civil para fazer frente aos desastres que, no caso, foi oriundo das chuvas, o pleito do ente municipal não vem acompanhado da apresentação do projeto básico e/ou executivo das obras solicitadas, tampouco há essa análise prévia ou a posteriori pelo órgão repassador, que se limita a verificar o enquadramento das obras realizadas e indicadas na prestação de contas em relação ao que fora programado no plano de trabalho (PT) , simplificado por natureza. No presente caso, ainda, aquele documento estava incompleto (sem mensurar cada etapa prevista) e incorreto (indicando dezoito etapas e não as três possíveis com o valor repassado) , como já relatado e abordado no tópico seguinte.
Nesse contexto, as obras licitadas/contratadas se harmonizam às previstas (genericamente) no plano de trabalho, seja pela natureza dos serviços (recuperação de ponte com instalação de aduelas de travessia ou recuperação de estradas vicinais com enrocamento e/ou perenização de estrada, destoando apenas os serviços de reconstrução de cabeceira de ponte da estrada vicinal, adiante relatado) , seja pela localidade em que ocorreram (os bairros previstos correspondem aos bairros em que as obras foram executadas, segundo os documentos de contratação, além de não haver questionamento da vistoria do órgão sobre o assunto) . Logo, se analisará a seguir cada tipo de obra executada (recuperação de ponte ou estrada vicinal) .
A obra de 'Instalação de aduelas de travessia de curso d'água 'Canal Águas da Prainha', sob a Av. Getúlio Vargas' (peça 24, p. 1-19) , previu obra de substituição de aduelas pré-moldadas de concreto armado em travessia existente, e foi executada pela empresa Lima Soares Engenharia Ltda. até agosto/2011.
Os apontamentos do órgão em dezembro/2013 (mais de dois anos após) são de que a ponte estava interditada para tráfego, com risco eminente de desmoronamento, não possuindo mínima funcionalidade. Apresentava estado de ruína do concreto com várias trincas, rachaduras e recalque na estrutura (água passando por debaixo das aduelas) , alas com rachaduras, tabuleiro com piso irregular e fenda, guarda corpo muito avariado e desmoronou. O que evidencia tais apontamentos são os registros fotográficos contidos no Relatório de Visita Técnica (peça 35) , cujas legendas indicam: parte desmoronada do guarda corpo, ponte interditada, fissura do tamanho do sapato, água passando por baixo das aduelas, ala com rachadura.
Já a empresa alega que executou a obra a contento e que apresentava funcionalidade à época e atualmente também. Refuta parte dos apontamentos do órgão, informando que a água passa por dentro da aduela (e não por baixo) , dando vazão à água e evitando alagamentos, e que o guarda corpo da ponte (new jersey) encontra-se em perfeitas condições de uso. Entende que os seis registros fotográficos por ela apresentados (sem numeração e legenda) indicam que a ponte recuperada está em perfeita condições de uso, de maneira que a alegação de que não possui utilidade pública, bem como que havia risco de desmoronamento, não podem prosperar. Ademais, alega que não há nenhuma demonstração nos autos especificadamente da má qualidade e inutilidade da obra pública, ou seja, não está clara a demonstração quantificada e específica que prove a imprestabilidade da obra executada pela empresa (incerteza da materialidade, apontamentos não comprovados mediante conjunto probatório material) .
Cotejando os registros fotográficos (do órgão e da defesa - peça 35, p. 26; peça 82, p. 13) , dois anos após a execução da obra, entende-se que persiste, a priori, a dúvida acerca da funcionalidade dessa obra. Ainda que tenha havido problemas construtivos na execução (não se mostra razoável justificá-los pela ausência de manutenção durante o pequeno lapso de tempo entre a realização dos serviços e a vistoria realizada, como aventado por parte das defesas) , não se dá para inferir o reflexo deles no todo, em outras palavras, se eles motivaram ou não a interdição e se esta foi temporária ou duradoura. Não se comprovou tecnicamente se os defeitos comprometiam todo o objeto no que tange à sua funcionalidade. Uma fissura, uma rachadura, uma parte do guarda corpo comprometida, não se parecem vícios suficientes para inviabilizar a utilização da obra, os apontamentos e registros fotográficos da vistoria não trazem com segurança essa evidenciação. De outro lado, tem-se registros fotográficos da defesa indicando situação de utilidade da obra.
Como não há elementos nos autos capazes de assegurar, de forma inequívoca, a ausência de funcionalidade dessa ponte, e se mostra prejudicada eventual diligência ao órgão repassador para realizar uma nova inspeção in loco, já que se transcorreram mais de dez anos das mencionadas obras, entende-se que deve ser levada em consideração para a formulação de juízo de mérito desta TCE que, diante da incerteza do fato irregular, aplica-se ao caso o princípio do 'in dubio pro reo', ainda mais se considerar as peculiaridades do repasse em apreço.
Esse mesmo entendimento se aplica às obras nas estradas vicinais, que foram obras de 'Enrocamento de estrada na Estrada da Barra Funda', 'Reconstrução de cabeceira de ponte na Estrada da Barra Funda' e 'Perenização da Estrada da Serraria' (peça 12, p. 16-20; peça 18, p. 17-20) , que previram cinco serviços na estrada da Serraria (regularização e compactação de subleito, transporte de material, base para pavimentação inclusive compactação, maciço de enrocamento, fornecimento e assentamento de tudo de concreto) , um na estrada da Barra Funda (fornecimento e assentamento de tudo de concreto) e três na cabeceira da ponte (forma de madeira, armação em aço, concreto usinado bombeado) , e foram executadas pela empresa Epcco Eng. de Projetos, Cons. e Constr. Ltda.
Os apontamentos do órgão em dezembro/2013 (mais de dois anos após) são de que as estradas vicinais dos Bairros da Barra Funda e da Serraria apresentavam defeitos na pista de rolamento, buracos, sistema de drenagem deficiente, depressões etc. Estimou que um percentual dessas obras - de 30% e 25%, respectivamente - não atendiam aos padrões de qualidade. O que evidencia tais apontamentos são os registros fotográficos contidos no Relatório de Visita Técnica (peça 35) , cujas legendas indicam: na primeira localidade (meta 10) , início do trecho, enrocamento de pedras, pista danificada, cabeceira recuperada, drenagem ineficiente, pista danificada, final do trecho; na segunda (meta 13) , início do trecho, pista irregular, final do trecho. Inicialmente o órgão demandou ao convenente que executasse os serviços de recuperação de estradas vicinais relativos aos vícios encontrados (Parecer de Execução 34/2013-EAO/DRR - peça 36) , posteriormente, sugeriu a glosa integral dos valores repassados (Parecer Técnico de Execução Física 502 - peça 37) .
Já a empresa alega que executou as obras a contento e que estão em plenas condições de uso até os dias de hoje. Refuta em geral os apontamentos do órgão, informando que o órgão ou vistoriou o local errado ou o laudo não refletiu a realidade. Entende que, (I) em relação ao maciço de enrocamento na estrada da Barra Funda (que conta apenas com um serviço, já mencionado) , os quatro primeiros registros fotográficos (com legendas de 2011) e o quinto (com legenda de 2020) indicam a realização do serviço nos pontos em que houve erosão e que, com as obras, aqueles se encontram estáveis e cumprindo a função de proteger as margens de erosões e desbarrancamentos; (II) em relação à perenização (recuperação) da estrada da Serraria e ao fornecimento e assentamento de tubo de concreto naquela localidade, os nove registros fotográficos (com legendas de 2011 ) e os demais (com legenda de 2020) indicam os serviços de perenização (recuperação) e de fornecimento/assentamento de tubo executados e, ainda, em bom estado de conservação (mesmo após nove anos e considerando que, por não ser via pavimentada, pequenos buracos podiam surgir após dois anos desde a vistoria realizada) ; (III) em relação à reconstrução de cabeceira de uma ponte na estrada da Barra Funda, os seis registros fotográficos indicam a situação da ponte danificada e a situação dela durante e após a sua reconstrução, que fora recuperada e operava até 2020 normalmente.
Cotejando os registros fotográficos (do órgão e da defesa - peça 35, p. 27-28; peça 79, p. 13-27) , dois anos após a execução da obra, entende-se que persiste, a priori, a dúvida acerca da ausência de funcionalidade dessa obra. Ainda que tenha havido problemas construtivos na execução (neste caso, dado à natureza dos serviços e ao fato de se tratar de região bastante chuvosa, dois anos - entre as obras e a vistoria realizada - seriam, em tese, suficiente para danificar parte dos serviços realizados) , não se dá para inferir o reflexo deles no todo, em outras palavras, para considerar toda a obra não funcional, seja pela natureza/limitação dos apontamentos (partes indicando obras regulares, parte apontando trecho de pista danificada, irregular ou com drenagem insuficiente, sem especificá-los) , seja por indicarem que a maior parte era funcional (tanto que o parecer técnico inicial estimou percentuais de 25% a 30% de serviços que não atendiam aos padrões de qualidade) . Mesmo parcialmente, não se percebe que os poucos problemas indicados nos registros fotográficos do órgão são capazes de configurar que trechos dessas obras (cujas inconformidades sequer foram devidamente especificadas e mensuradas - com indicação da quilometragem, por exemplo, fazendo aparentemente uma extrapolação indevida da amostra) não eram úteis, ou seja, os apontamentos e registros fotográficos da vistoria não trazem com segurança essa evidenciação. De outro lado, tem-se registros fotográficos da defesa indicando situação de utilidade das obras.
Como não ficou devidamente configurada a ausência de funcionalidade do objeto executado, a partir de elementos probantes adequados e suficientes para caracterizá-la, ainda que parcialmente, entende-se que se deva desconsiderar essa irregularidade, desconstituindo, por conseguinte, o débito apurado no presente processo, o que aproveita a todos os responsáveis nele arrolados (ex-prefeita, fiscais dos contratos e empresas contratadas) . 
II.b - Descompasso entre o objeto previsto no plano de trabalho do ajuste e o objeto licitado/contratado/pago
Como já discorrido anteriormente, trata-se de questão secundária cuja responsabilidade foi atribuída à gestora ex-prefeita, signatária do Termo de Compromisso 359/2010 e que apresentou a respectiva prestação de contas. 
Na instrução precedente (peça 53) , a partir dos elementos contidos nos autos, entendeu-se que, de fato, houve falha no dimensionamento do valor total para custear todas as etapas (dezoito) do plano de trabalho, ou seja, não se tratou de eventual inexecução parcial, mas o montante repassado foi suficiente para a execução apenas das três etapas indicadas pelo convenente e sem ressalvas, no que tange ao custo, do repassador. 
A ocorrência foi admitida pela própria gestora em sua defesa, por meio da qual deixou assente a impropriedade do objeto do termo de compromisso, firmando de maneira genérica, com plano de trabalho que fez constar metas absolutamente impossíveis de sua realização pelo valor alocado pelo repasse federal, sem indicar a orçamentação (custo) das etapas dos serviços objeto do ajuste, apresentando apenas um custo geral. Ainda admitiu erro ao não ter buscado a devida alteração plano de trabalho para sua adequação aos valores repassados, bem como por manter inconformidades do plano de trabalho quando da prestação de contas.
Assim, a execução de três metas quando se estavam previstas no plano de trabalho dezoito ficou patente, mas se configura, ao final das análises, em uma irregularidade formal. Maior impacto poderia ter a reconstrução de cabeceira de ponte na estrada Barra Funda, não prevista no plano de trabalho e que foi executada como parte da meta 10, de recuperação daquela estrada. A execução foi declarada pela convenente, pela empresa executora e pelo próprio órgão executor, já que no registro fotográfico do Relatório de Visita Técnica (peça 35, p. 27) , há a indicação da obra com 'cabeceira recuperada'. Entende-se que a ausência de sua previsão no PT deva ser relevada, uma vez que não houve supressão de outros serviços para a sua realização (pois os objetos executados foram custeados com os recursos repassados acrescidos dos rendimentos de aplicação financeira) , e a natureza do serviço está, a priori, dentro da finalidade pactuada, qual seja, a de dar trafegabilidade à estrada vicinal, no caso no Bairro da Barra Funda. Trata-se, portanto, de mais uma inconformidade oriunda do descompasso entre o objeto previsto no plano de trabalho do ajuste e o objeto licitado/contratado/pago.
Com efeito, considerando que o plano de trabalho proposto era (em parte) inexequível com os recursos financeiros estimados e, depois, repassados; que não houve o pleito da convenente para o seu ajuste à realidade; que parte dos formulários de prestação de contas persistiu com o erro do pleito inicial; que houve a execução de obra sem previsão naquele plano, embora dentro da finalidade pactuada; e que não se observa dano ao erário em virtude da ocorrência em apreço (descompasso entre o objeto previsto versus executado) , tampouco gravidade da irregularidade suficiente para macular as contas da gestora municipal, propõe-se o julgamento de suas contas com ressalvas, rejeitando parcialmente suas alegações de defesa. 
Por fim, cabe propor o julgamento também pela regularidade com ressalvas das contas dos demais responsáveis, acatando parcialmente suas alegações de defesa, pelos motivos expostos anteriormente.
CONCLUSÃO
A responsável Cintia Fleiria Sabino, instada a se manifestar, optou pelo silêncio, configurando a sua revelia, nos termos do § 3º, do art. 12, da Lei 8.443/1992. Todavia, aproveitam-lhe os argumentos apresentados pela defesa dos demais responsáveis (citados em solidariedade pelo mesmo débito e irregularidade) , no que concerne às circunstâncias objetivas, com base no art. 161 do Regimento Interno do TCU.
Em face da análise promovida na seção 'Exame Técnico', verifica-se que a irregularidade tipificada por 'ausência de funcionalidade do objeto executado' e que ensejaria dano ao erário não ficou devidamente configurada, razão pela qual não persiste o débito apontado nestas contas. 
Por outro lado, a inconformidade de 'descompasso entre o objeto previsto no plano de trabalho do ajuste e o objeto licitado/contratado/pago' ficou patente e a ex-prefeita não logrou afastá-la, pelo contrário, a assentiu. 
Cabe propor o julgamento pela regularidade com ressalvas das contas da Sra. Dea Fátima Viana Leite Moreira da Silva, com a rejeição parcial de suas alegações de defesa, bem como dos demais responsáveis - Epcco Engenharia de Projetos Consultoria e Constr Ltda, Lima Soares Engenharia Ltda, Joaquim Fernandes Branco, Euclydes da Cunha Filho e Cintia Fleiria Sabino, com o acolhimento parcial de suas alegações de defesa.
PROPOSTA DE ENCAMINHAMENTO
Ante o exposto, submetem-se os autos à apreciação, para envio ao Ministério Público junto ao TCU, e posterior encaminhamento ao Gabinete do Exmo. Sr. Ministro-Relator Augusto Sherman, com a seguinte proposta:
71.1. considerar revel, para todos os efeitos, Cintia Fleiria Sabino (CPF: XXX.050.648-XX) , dando-se prosseguimento ao processo, nos termos dos arts. 12, § 3º, da Lei 8.443/1992 e 202, § 8º, do Regimento Interno do TCU;
71.2. rejeitar parcialmente as alegações de defesa apresentadas por Dea Fátima Viana Leite Moreira da Silva (CPF: XXX.669.578-XX) ;
71.3. acatar parcialmente as alegações de defesa apresentadas por Epcco Engenharia de Projetos Consultoria e Constr. Ltda (CNPJ: 61.106.159/0001-80) , Lima Soares Engenharia Ltda (CNPJ: 02.088.418/0001-28) , Joaquim Fernandes Branco (CPF: XXX.619.618-XX) , Euclydes da Cunha Filho (CPF: XXX.252.348-XX) ;
71.4. julgar regulares com ressalva as contas de Dea Fátima Viana Leite Moreira da Silva (CPF: XXX.669.578-XX) , Epcco Engenharia de Projetos Consultoria e Constr. Ltda (CNPJ: 61.106.159/0001-80) , Lima Soares Engenharia Ltda (CNPJ: 02.088.418/0001-28) , Joaquim Fernandes Branco (CPF: XXX.619.618-XX) , Euclydes da Cunha Filho (CPF: XXX.252.348-XX) e Cintia Fleiria Sabino (CPF: XXX.050.648-XX) , com fundamento nos arts. 1º, inciso I; 16, inciso II, 18 e 23, inciso II, da Lei 8.443/1992, c/c o arts. 1º, inciso I, e 208, do Regimento Interno/TCU, dando-lhes quitação;
71.5. encaminhar cópia do Acórdão que vier a ser proferido ao Ministério do Desenvolvimento Regional e aos responsáveis, para ciência, informando que a presente deliberação, acompanhada do Relatório e do Voto que a fundamenta, está disponível para a consulta no endereço www.tcu.gov.br/acordaos, além de esclarecer que, caso requerido, o TCU poderá fornecer sem custos as correspondentes cópias, de forma impressa."
		
2.		O representante do MP/TCU, divergindo em parte, manifestou-se nos seguintes termos (peça 108) :	  
		
"Este processo de tomada de contas especial foi instaurado em decorrência da não comprovação da boa e regular aplicação dos recursos repassados pela União/Ministério da Integração Nacional (MIN) ao Município de Miracatu/SP, no âmbito do Termo de Compromisso (TC) 359/2010 (Siafi 662117) , celebrado em 9/8/2010, no valor de R$ 1.000.000,00 (sem contrapartida municipal) , com vistas à "recuperação de pontes, estradas vicinais e vias públicas não pavimentadas" (peças 7 e 43) .
O TC 359/2010 foi aprovado mediante a Portaria 738, de 9/8/2010, do Ministério da Integração Nacional, que autorizou o repasse de recursos para a "execução de ações para restabelecimento da normalidade no cenário de desastres" (peça 8) .
No montante de R$ 1.000.000,00, o plano de trabalho ao final aprovado[footnoteRef:2] não incluía a recuperação de vias públicas não pavimentadas, mas somente 18 metas, cuja composição era a seguinte (peça 3) : [2:  O plano de trabalho inicialmente apresentado e posteriormente tornado "sem efeito" previa a recuperação de vias públicas não pavimentadas (peça 2, pp. 12/5) .] 
a) recuperação de 5 pontes (bairros: Panelas, dos Moraes, Musácea, Estação e Vista Grande) ; 
b) recuperação de 198 km de estradas vicinais em 13 bairros (bairros: Engano, Ribeirão do Júlio, Mono, Kanil, Barra Funda, Peninche, Panelas, Serraria, Faú, dos Moraes, Tacanja, Biguazinho e Theagem I) .
O plano de trabalho aprovado (peça 3) não discriminou o custo de cada uma das 18 metas, nem os itens de serviços de cada uma, mas apenas o custo total do objeto pactuado (peça 53, p. 5, itens 18.1.1.7 e 18.1.1.8) .
Os recursos federais foram transferidos em parcela única, no dia 1º/9/2010, mediante a ordem bancária 2010OB800532, no valor de R$ 1.000.000,00 (peça 9, p. 3) , e a vigência do ajuste se encerrou em 6/8/2011 (peças 10 e 43) .
A prestação de contas foi apresentada em 6/9/2011 (peças 11 a 32) e apontou pagamentos no montante de R$ 1.036.496,71, distribuídos entre os Contratos 116/2010 (Construtora Lima Soares Ltda.) e 25/2011 (Epcco Engenharia de Projetos, Consultoria e Construções Ltda.) . Os dispêndios foram todos efetuados durante a gestão da prefeita Déa Fátima Viana Leite Moreira da Silva (2009/2012) , a saber (peça 11, pp. 8/9, e peça 41, p. 2) :
	Contrato 116/2010  (Tomada de Preços 5/2010) , de 25/11/2010 (R$ 256.005,03, peça 15, pp. 34/5, e peça 16, pp. 1/4) : obras de "instalação de aduelas de travessia de curso d'água", com fornecimento de equipamentos, materiais e mão de obra. Aditamento ao Contrato 116/2010, de 12/5/2011 (R$ 10.179,04, peça 16, pp. 20/1) : 420,75 m2 de escavação mecânica com transporte para bota fora DTM = 1 Km; 20 m2 de escavação manual de vala a frio, mat. de 2ª cat. (modelo ou rocha de 4,5 até 6 mt) ; 8 m2 de desmonte controlado e retirada com reaproveitamento de aduelas existentes (notas fiscais e medições à peça 16, pp. 8/14 e 27/30, e à peça 17, pp. 3/6 e 11/5) :

	RECURSOS
1. Concedente
2. Executor
3. Outros [rendimentos financeiros]
	Unidade Executora:
PREFEITURA MUNICIPAL DE MIRACATU
	TERMO DE 
CONVÊNIO 359/2010

	Rec.
	Credor
	CH/OB
	Data
	Tit. Crédito
	Data
	Valor (R$) 

	01
	Construtora Lima Soares
	850001
	9/2/2011
	NF 15
	25/1/2011
	9.732,69

	01
	Construtora Lima Soares
	850002
	16/3/2011
	NF 09
	11/3/2011
	81.122,55

	01
	Construtora Lima Soares
	850006
	30/6/2011
	NF 22
	23/5/2011
	138.832,12

	03
	Construtora Lima Soares
	850006
	30/6/2011
	NF 22
	23/5/2011
	26.317,67

	03
	Construtora Lima Soares
	850008
	19/7/2011
	NF 23
	23/5/2011
	10.179,04

	Subtotal
	-
	-
	-
	-
	-
	266.184,07

	Contrato 25/2011  (Tomada de Preços 1/2011) , de 18/3/2011 (R$ 770.312,64, peça 12, pp. 24/9) : enrocamento na estrada da Barra Funda (R$ 206.006,40) , perenização da estrada da Serraria (R$ 534.346,20) e reconstrução de cabeceira de ponte na estrada da Barra Funda (R$ 29.960,04) (peça 12, pp. 13/23; peça 13, pp. 1/13; e peça 14, pp. 14/26) :

	RECURSOS
1. Concedente
2. Executor
3. Outros [rendimentos financeiros]
	Unidade Executora:
PREFEITURA MUNICIPAL DE MIRACATU
	TERMO DE 
CONVÊNIO 359/2010

	Rec.
	Credor
	CH/OB
	Data
	Tit. Crédito
	Data
	Valor (R$) 

	01
	Epcco Eng. de Projetos, Consultoria e Construções Ltda.
	850003
	18/4/2011
	NF 09
	12/4/2011
	511.158,60

	01
	Epcco Eng. de Projetos, Consultoria e Construções Ltda.
	850004
	19/5/2011
	NF 23
	2/5/2011
	259.154,04

	Subtotal
	-
	-
	-
	-
	-
	770.312,64

	Total
	-
	-
	-
	-
	-
	1.036.496,71

Embora, como visto, o plano de trabalho aprovado não incluísse a recuperação de vias públicas não pavimentadas (peça 3) , no Relatório de Cumprimento do Objeto, subscrito em 26/8/2011 e juntado à prestação de contas, a então prefeita Déa Fátima Viana Leite Moreira da Silva declarou que (peça 12, p. 5) :
"Em obediência à Cláusula II do Termo de Compromisso n° 0359/2010 [peça 7], atesto que os valores de R$ 1.000.000,00 (Um milhão de reais) - transferido pelo Ministério da Integração Nacional - e de R$ 36.496,71 (trinta e seis mil e quatrocentos e noventa e seis reais e setenta e um centavos) - referente ao Rendimento de Aplicação Financeira - foram utilizados total e exclusivamente para execução da Recuperação de Pontes, Estradas Vicinais e Vias Públicas não Pavimentadas, no Município de Miracatu/SP, em total conformidade com as especificações técnicas constantes do Plano de Trabalho anexo ao Convênio, e que o objeto deste Convênio foi cumprido integralmente."
Do Relatório de Visita Técnica realizada entre os dias 25 e 27/11/2013 pelo Ministério da Integração Nacional (peça 36, p. 1) , datado de 23/12/2013, merecem destaque as seguintes observações (peça 35) :
a)  na "Avaliação in loco de aspectos gerais das metas", especificamente no quesito "Funcionalidade plena", os achados foram os que seguem (peça 35, pp. 13/4) :
	Meta
	Descrição
	Funcionalidade plena

			Sim
	Não

	5
	Recuperação da ponte do bairro Estação
		X

	10
	Recuperação da estrada vicinal do bairro Barra Funda
	X
	
	13
	Recuperação da estrada vicinal do bairro da Serraria
	X
	
b) há discrepância entre as obras previstas no plano de trabalho enviado à Sedec [Secretaria Nacional de Defesa Civil/MIN] e aquelas encontradas em campo (peça 35, p. 17, item 2.2) ;
c) das 18 metas previstas, o monitoramento do cronograma físico-financeiro revelou o seguinte (peça 35, pp. 15/6 e 19/20) :
	Meta
	Descrição
	Início real
	Término real
	Valor total 
gasto (R$) 

	5
	Recuperação da ponte do bairro Estação
	1/12/2010
	6/8/2011
	256.005,03

	10
	Recuperação da estrada vicinal do bairro Barra Funda
	21/1/2011
	6/8/2011
	208.085,60

	13
	Recuperação da estrada vicinal do bairro da Serraria
	21/1/2011
	6/8/2011
	539.579,20

	-
	-
	-
	-
	1.003.669,83

d) no que se refere à meta 5 (recuperação da ponte do bairro Estação) , na qual foram gastos R$ 266.184,07 (= R$ 256.005,03 + R$ 10.179,04, extrato à peça 11, pp. 11/9) :
d.1) "a ponte reconstruída está interditada para tráfego de veículos e de pedestres, com risco iminente de desmoronamento, não possuindo assim a mínima funcionalidade";
d.2) "a ponte apresenta estado de ruína do concreto com várias trincas, rachaduras na estrutura, e está interditada para o tráfego de veículos e pedestres. A água do córrego está passando por debaixo das aduelas, causando solapamento e erosão, descalçando a base da ponte, ocasionando recalque em sua estrutura. As alas estão com rachaduras, o tabuleiro está com piso irregular, e uma fenda, como demonstra o anexo fotográfico, causa risco a sua travessia. O guarda-corpo de concreto desmoronou e está muito avariado" (peça 35, p. 13; p. 17, itens 2.3 e 2.4; e p. 26) ;
e) relativamente à meta 10 (recuperação da estrada do bairro Barra Funda) , "a estrada tem em quase toda totalidade uma largura de 6,0 a 7,0m e apresenta vários trechos irregulares, com defeitos na pista de rolamento, buracos, sistema de drenagem deficiente, depressões etc., considerando-se assim que 30% da recuperação não atende aos padrões mínimos de qualidade" (peça 35, p. 17, item 2.4, e p. 27) ;
f) quanto à meta 13 (recuperação da estrada do bairro Serraria) , "a estrada tem em quase toda totalidade uma largura de 6,0 a 7,0m e apresenta vários trechos irregulares, com defeitos na pista de rolamento, buracos, sistema de drenagem deficiente, depressões etc., considerando-se assim que 25 % não atende aos padrões de qualidade" (peça 35, p. 17, item 2.4, e p. 28) ;
g) "o trabalho executado difere do plano de trabalho, sendo que estava prevista a recuperação de 5 pontes e foi executada somente uma; estava prevista a execução da recuperação de 198 Km de estradas vicinais e foi executado 25 km. Cabe ainda salientar que a ponte recuperada está interditada devido à situação de risco iminente de desmoronamento, conforme descrito no item 2.4 deste relatório. Sendo assim, considero que apenas 15% da meta física foram realizadas" (peça 35, p. 23, item 4) .
De acordo com o Parecer Técnico de Execução Física 502/2016, o município apresentou prestação de contas final e relatório de cumprimento de objeto informando que teria realizado o objeto integralmente, conforme o objeto aprovado pelo ministério, e que em nenhum momento a municipalidade, durante a vigência do Termo de Compromisso 359/2010, solicitou ajuste do plano de trabalho (peça 37, p. 3, itens 14 e 15) .
Nesse cenário, por entender que o município executou o objeto do presente termo de compromisso em desacordo com o aprovado pelo Parecer de Análise 81/2010 - LC/DRR (peça 4) e que o objeto executado não possuía funcionalidade, o Parecer Técnico 502/2016 concluiu que o município deveria recolher aos cofres da União a integralidade dos recursos repassados, no valor de R$ 1.000.000,00, devidamente corrigidos (peça 37, p. 3, item 19) .
No Parecer Financeiro 200/2017, constou o registro de que "as despesas com Recurso Federal registradas na Relação de Pagamentos (vol. 1, pág. 87) [peça 11, p. 8] foram devidamente identificadas nos Extratos da Conta Corrente Específica do Convênio (vol. 1, págs. 90/117)  [peça 11, pp. 11/37, e peça 12, p. 1]" (peça 41, p. 2, item 7.1) .
No âmbito desta Corte, ante o Relatório de TCE 35/2018 (peça 46) e a Matriz de Responsabilização (peça 52) , e após instrução preliminar (peça 53) da Secretaria de Controle Externo de Tomada de Contas Especial (SecexTCE) , a citação dos responsáveis solidários foi promovida em decorrência da "ausência de funcionalidade do objeto, em face da não consecução dos objetivos pactuados no termo de compromisso descrito como 'Recuperação de Estradas e Pontes danificadas por desastre', tendo em vista execução com falhas técnicas e/ou de qualidade, sem aproveitamento útil da parcela executada, não gerando, portanto, o benefício social esperado" (peça 53, p. 3, item 18.1) .
Os responsáveis, as condutas e os valores foram identificados da seguinte forma (peça 53) :
	Pagamentos
	Responsáveis/Condutas

	Data
	Valor
	
	9/2/2011
	9.732,69
	Déa Fátima, prefeita (realizou pagamento por serviços executados com falhas técnicas e/ou de qualidade. Também os serviços não foram executados conforme o plano de trabalho aprovado, pelo fato de a quantidade executada ser menor do que a pactuada e em valor incompatível com o pleiteado) 
Joaquim Fernandes Branco, Diretor do Departamento de Agricultura e Meio Ambiente e fiscal do contrato (atestou como adequados serviços executados com falhas técnicas e/ou de qualidade) 
Cintia Fleiria Sabino, Diretora de Obras e fiscal do contrato (atestou como adequados serviços executados com falhas técnicas e/ou de qualidade) 
Lima Soares Engenharia Ltda., empresa contratada (recebeu o pagamento por serviços executados com falhas técnicas e/ou de qualidade) 
 (medições à peça 17, pp. 15 e 5, e notas fiscais à peça 17, pp. 4, 12 e 15) 

	16/3/2011
	81.122,55
	
	Subtotal
	90.855,24
	
	30/6/2011
	165.149,79
	Déa Fátima, prefeita (realizou pagamento por serviços executados com falhas técnicas e/ou de qualidade. Também os serviços não foram executados conforme o plano de trabalho aprovado, pelo fato de a quantidade executada ser menor do que a pactuada e em valor incompatível com o pleiteado) 
Euclydes da Cunha Filho, Diretor do Departamento de Agricultura e Meio Ambiente e fiscal do contrato (atestou como adequados serviços executados com falhas técnicas e/ou de qualidade) 
Lima Soares Engenharia Ltda., empresa contratada (recebeu o pagamento por serviços executados com falhas técnicas e/ou de qualidade) 
 (medições à peça 16, pp. 30 e 12, e notas fiscais à peça 16, pp. 14 e 28) 

	19/7/2011
	10.179,04
	
	Subtotal
	175.328,83
	
	18/4/2011
	511.158,60
	Déa Fátima, prefeita (realizou pagamento por serviços executados com falhas técnicas e/ou de qualidade. Também os serviços não foram executados conforme o plano de trabalho aprovado, pelo fato de a quantidade executada ser menor do que a pactuada e em valor incompatível com o pleiteado, além de não prever a reconstrução de cabeceira de ponte na Estrada da Barra Funda) 
Euclydes da Cunha Filho, Diretor do Departamento de Agricultura e Meio Ambiente e fiscal do contrato (atestou como adequados serviços executados com falhas técnicas e/ou de qualidade) 
Epcco Engenharia de Projetos, Consultoria e Construções Ltda., empresa contratada (recebeu o pagamento por serviços executados com falhas técnicas e/ou de qualidade) 
 (medições à peça 13, pp. 2/13, e peça 14, p. 14; e notas fiscais à peça 13, p. 1, e peça 14, p. 12) 

	19/5/2011
	259.154,04
	
	Subtotal
	770.312,64
	
	Total
	1.036.496,71
		
Promovidas as citações (peças 62 a 72, 83, 86 a 96 e 103) , os seguintes responsáveis apresentaram alegações de defesa, permanecendo revel apenas a sra. Cintia Fleiria Sabino (peças 56, 62 e 69) , Diretora de Obras e fiscal do Contrato 116/2010: 
a) peças 77 e 78 - Déa Fátima (prefeita) e Euclydes da Cunha Filho (fiscal dos Contratos 116/2010 e 25/2011) ;
b) peças 79 e 80: Epcco Engenharia de Projetos, Consultoria e Construções Ltda.;
c) peça 82: Lima Soares Engenharia Ltda.;
d) peça 99: Joaquim Fernandes Branco (fiscal do Contrato 116/2010) .
Após exame da documentação trazida ao processo, a SecexTCE oferece proposta no seguinte sentido (peças 105 a 107, Sigilosas) :
"102.1. considerar revel, para todos os efeitos, Cintia Fleiria Sabino (CPF: XXX.050.648-XX) , dando-se prosseguimento ao processo, nos termos dos arts. 12, § 3º, da Lei 8.443/1992 e 202, § 8º, do Regimento Interno do TCU;
102.2. rejeitar parcialmente as alegações de defesa apresentadas por Dea Fátima Viana Leite Moreira da Silva (CPF: XXX.669.578-XX) ;
102.3. acatar parcialmente as alegações de defesa apresentadas por Epcco Engenharia de Projetos Consultoria e Constr. Ltda (CNPJ: 61.106.159/0001-80) , Lima Soares Engenharia Ltda (CNPJ: 02.088.418/0001-28) , Joaquim Fernandes Branco (CPF: XXX.619.618-XX) , Euclydes da Cunha Filho (CPF: XXX.252.348-XX) ;
102.4. julgar regulares com ressalva as contas de Dea Fátima Viana Leite Moreira da Silva (CPF: XXX.669.578-XX) , Epcco Engenharia de Projetos Consultoria e Constr. Ltda (CNPJ: 61.106.159/0001-80) , Lima Soares Engenharia Ltda (CNPJ: 02.088.418/0001-28) , Joaquim Fernandes Branco (CPF: XXX.619.618-XX) , Euclydes da Cunha Filho (CPF: XXX.252.348-XX) e Cintia Fleiria Sabino (CPF: XXX.050.648-XX) , com fundamento nos arts. 1º, inciso I; 16, inciso II, 18 e 23, inciso II, da Lei 8.443/1992, c/c o arts. 1º, inciso I, e 208, do Regimento Interno/TCU, dando-lhes quitação;
102.5. encaminhar cópia do Acórdão que vier a ser proferido ao Ministério do Desenvolvimento Regional e aos responsáveis, para ciência, informando que a presente deliberação, acompanhada do Relatório e do Voto que a fundamenta, está disponível para a consulta no endereço www.tcu.gov.br/acordaos, além de esclarecer que, caso requerido, o TCU poderá fornecer sem custos as correspondentes cópias, de forma impressa." 
Em essência, a unidade técnica especializada relata e entende o que segue (peça 105, Sigilosa, pp. 16/24, itens 61 a 97, grifos originais) :
a) o município de Miracatu/SP, com população em torno de 30 mil habitantes, foi beneficiário do repasse federal para a execução do objeto do termo de compromisso descrito como "Recuperação de Estradas e Pontes danificadas por desastre", com o seguinte plano de trabalho (peça 3) :
	Plano de Trabalho

	Meta
	Especificação
	Indicador Físico
	Valor (R$) 

	1
	Recuperação de pontes: 1.1) Bairro das Panelas; 1.2) Bairro dos Moraes; 1.3) Bairro Vista Grande; 1.4) Bairro Musácea; 1.5) Bairro Estação
	5 unidades
	Não discriminado

	2
	Recuperação de estradas vicinais: treze bairros (cada qual com km especificado - os Bairros da Barra Funda e da Serraria previam 15 km e 10 km, respectivamente) 
	198 km
	
	Valor repassado pela União
	1.000.000,00

b) do exame dos elementos extraídos da fase interna desta TCE, observou-se que o objeto executado não pôde ser aproveitado pela sociedade, tendo em vista as falhas técnicas e/ou de qualidade que o viciam;
c) os elementos da prestação de contas final apresentam informações antagônicas sobre o que fora executado, pois, no relatório de execução físico-financeira, há o registro de que teria realizado o objeto integralmente - as dezoito etapas (peça 11, pp. 1/6) , enquanto os demais documentos da prestação de contas indicam a execução de apenas parte do objeto pactuado no instrumento de transferência, ou seja, de três etapas correspondentes aos serviços prestados em uma ponte e em duas estradas vicinais, conforme relação de pagamentos e relação de bens (peça 11, pp. 7/8) , além dos demais documentos relativos aos procedimentos licitatórios;
d) há incompatibilidade entre o que fora programado/pactuado no plano de trabalho (PT) aprovado e o verificado in loco pelo órgão repassador. Segundo este, não houve pleito da convenente para ajuste do plano de trabalho, cujo objeto previu a recuperação de cinco pontes (etapas 1.1 a 1.5) e a recuperação de 198 km de estradas vicinais (etapas 2.1 a 2.13) , ou seja, dezoito etapas. Todavia, aquele órgão apontou a execução de apenas três etapas (metas) , e para estas apontou problemas na execução dos serviços, mas não apontou nada sobre eventual superfaturamento dos serviços. O parecer financeiro apontou um certame licitatório, entrementes os elementos contidos na prestação de contas indicam que duas tomadas de preços foram realizadas, sagrando-se vencedoras duas empresas (Lima Soares Engenharia Ltda. - TP 5/2010; Epcco Eng. de Projetos, Cons. e Constr. Ltda. - TP 1/2011) ;
e) ante a constatação da vistoria do órgão repassador de que apenas três etapas das dezoito previstas foram executadas, corroborada a partir das informações contidas na maior parte da documentação relativa à prestação de contas (devendo ser desconsiderado o relatório de execução físico-financeira) , utilizando-se a totalidade dos recursos federais repassados, de R$ 1 milhão, acrescidos dos valores dos rendimentos de aplicação financeira (que não passaram pela aprovação do ministério) , a indagação que persistia é a seguinte: se, para executar as dezoito etapas (recuperação de 5 pontes e 13 estradas vicinais) , foi orçado (no plano de trabalho) o montante de R$ 1 milhão, como se utilizou todo o recurso federal na execução de apenas três etapas (recuperação de 1 ponte e 2 estradas vicinais) e não foi apontado superfaturamento dos serviços?
f) em análise sumária dos elementos (custos dos serviços em cotejo com outros similares) , não se observa ocorrência de superfaturamento, o que possibilita inferir que houve, de fato, falha no dimensionamento do valor total para custear todas as etapas (dezoito) do plano de trabalho, ou seja, não se trata de eventual inexecução parcial, mas o montante repassado foi suficiente para a execução apenas das três etapas indicadas pelo convenente e sem ressalvas, no que tange ao custo, do repassador; 
g) em nenhum momento os pareceres do órgão repassador abordaram essa questão, tampouco fizeram menção a evidências de eventuais superfaturamentos, mas se limitaram a constatar que o que fora executado (as três etapas) apresentava problemas construtivos que comprometem sua funcionalidade;
h) a tabela a seguir resume os exames contidos na instrução [à peça 53]:
	PT
	Prestação de Contas
	Análise órgão
	Análise nesta instrução

	Eta-pa
	Objeto 
	Valor
	Objeto executado
	Valor pago-R$
		
	1.5
	Recuperação da Ponte do Bairro Estação (ponte em concreto armado pré-moldado de 10 m de extensão por 5 m de largura) 
	Não detalhou
	Instalação de aduelas de travessia de curso d'água "Canal Águas da Prainha", sob a Av. Getúlio Vargas (peça 24, p. 1) 
	266.184,07
	Meta 5: Ponte está interditada para tráfego (veículo e pedestre) e sem condições de uso, não possuindo mínima funcionalidade, conforme relatório de vistoria e pareceres.
	Item executado glosado por não ser funcional

	2.5
	Recuperação da Estrada Vicinal do Bairro Barra Funda - 15 Km
	Não detalhou
	Enrocamento de estrada na Estrada da Barra Funda  
 (5.700 m) (peça 12, p. e 17 e 19; peça 18, p. 18) e Reconstrução de cabeceira de ponte na Estrada da Barra Funda (peça 12, p. 17 e 20; peça 18, p. 19) .
	206.006,40 (estrada) 
e 29.960,04 (cabeceira de ponte) 
	Meta 10: Estrada apresenta defeitos na pista de rolamento, buracos, sistema de drenagem deficiente, depressões etc. Patologias comprometem sua funcionalidade.
	Itens executados glosados por apresentar falhas técnicas e/ou de qualidade, patologias que comprometem sua funcionalidade. Para a gestora, cabe demandar também justificativa pelo fato de a quantidade executada ser menor do que a pactuada e em valor incompatível com o pleiteado no plano de trabalho. A cabeceira da ponte não estava prevista no PT.

	2.8
	Recuperação da Estrada Vicinal do Bairro Serraria- 10 Km
	Não detalhou
	Perenização da Estrada da Serraria
 (7.300 m) (peça 12, p. 17-18; peça 18, p. 17) 
	534.346,20
	Meta 13: Estrada apresenta defeitos na pista de rolamento, buracos, sistema de drenagem deficiente, depressões etc. 
	
i) no que se refere à ausência de funcionalidade do objeto executado:
i.1) dois tipos de obras foram previstos: recuperação de ponte e recuperação de estrada vicinal, segundo o plano de trabalho [peça 3] do termo de compromisso. Dada a especificidade do repasse da Defesa Civil para fazer frente aos desastres, que, no caso, foram oriundos das chuvas, o pleito do ente municipal não foi acompanhado da apresentação do projeto básico e/ou executivo das obras solicitadas, tampouco há essa análise prévia ou a posteriori pelo órgão repassador, que se limita a verificar o enquadramento das obras realizadas e indicadas na prestação de contas em relação ao que fora programado no plano de trabalho, simplificado por natureza. No presente caso, ainda, o plano de trabalho estava incompleto (sem mensurar cada etapa prevista) e incorreto (indicando dezoito etapas e não as três possíveis com o valor repassado) ;
i.2) as obras licitadas/contratadas se harmonizam com as previstas (genericamente) no plano de trabalho, seja pela natureza dos serviços (recuperação de ponte com instalação de aduelas de travessia ou recuperação de estradas vicinais com enrocamento e/ou perenização de estrada, destoando apenas os serviços de reconstrução de cabeceira de ponte da estrada vicinal) , seja pela localidade em que ocorreram (os bairros previstos correspondem aos bairros em que as obras foram executadas, segundo os documentos de contratação, além de não haver questionamento da vistoria do órgão sobre o assunto) ;
i.3) a obra de "Instalação de aduelas de travessia de curso d'água 'Canal Águas da Prainha', sob a Av. Getúlio Vargas" (peça 24, pp. 1/19) , previu a substituição de aduelas pré-moldadas de concreto armado em travessia existente e foi executada pela empresa Lima Soares Engenharia Ltda. até agosto/2011;
i.3.1) os apontamentos do ministério [peça 35] em dezembro/2013 (mais de dois anos após) são de que a ponte estava interditada para tráfego, com risco iminente de desmoronamento, não possuindo mínima funcionalidade. Apresentava estado de ruína do concreto com várias trincas, rachaduras e recalque na estrutura (água passando por debaixo das aduelas) , alas com rachaduras, tabuleiro com piso irregular e fenda, guarda-corpo muito avariado e desmoronamento. O que evidencia tais apontamentos são os registros fotográficos contidos no Relatório de Visita Técnica (peça 35) , cujas legendas indicam: parte desmoronada do guarda-corpo, ponte interditada, fissura do tamanho do sapato, água passando por baixo das aduelas, ala com rachadura;
i.3.2) a empresa Lima Soares alega que executou a obra a contento e que apresentava funcionalidade à época e atualmente também. Refuta parte dos apontamentos do ministério, informando que a água passa por dentro da aduela (e não por baixo) , dando vazão à água e evitando alagamentos, e que o guarda-corpo da ponte (new jersey) encontra-se em perfeitas condições de uso. Entende que os seis registros fotográficos por ela apresentados (sem numeração e legenda) [peça 82, pp. 13/4] indicam que a ponte recuperada está em perfeitas condições de uso, de maneira que a alegação de que não possui utilidade pública, bem como de que havia risco de desmoronamento, não pode prosperar. Ademais, alega que não há nenhuma demonstração nos autos especificadamente da má qualidade e da inutilidade da obra pública, ou seja, não está clara a demonstração quantificada e específica que prove a imprestabilidade da obra executada pela empresa (incerteza da materialidade, apontamentos não comprovados mediante conjunto probatório material) ;
i.3.3) cotejando os registros fotográficos (do ministério e da empresa: peça 35, p. 26, e peça 82, p. 13) , dois anos após a execução da obra, persiste, a priori, a dúvida acerca da funcionalidade dessa obra. Ainda que tenha havido problemas construtivos na execução (não se mostra razoável justificá-los pela ausência de manutenção durante o pequeno lapso de tempo entre a realização dos serviços e a vistoria realizada, como aventado por parte das defesas) , não dá para inferir o reflexo deles no todo, em outras palavras, se eles motivaram ou não a interdição e se esta foi temporária ou duradoura. Não se comprovou tecnicamente se os defeitos comprometiam todo o objeto no que tange à sua funcionalidade. Uma fissura, uma rachadura, uma parte do guarda-corpo comprometida, não parecem vícios suficientes para inviabilizar a utilização da obra. Os apontamentos e os registros fotográficos da vistoria não trazem com segurança essa evidenciação. De outro lado, tem-se registros fotográficos da defesa indicando situação de utilidade da obra;
i.3.4) como não há elementos nos autos capazes de assegurar, de forma inequívoca, a ausência de funcionalidade dessa ponte, e se mostra prejudicada eventual diligência ao órgão repassador para realizar uma nova inspeção in loco, já que transcorreram mais de dez anos das mencionadas obras, deve ser levado em consideração, para a formulação de juízo de mérito desta TCE, que, diante da incerteza do fato irregular, aplica-se ao caso o princípio do "in dubio pro reo", ainda mais se forem consideradas as peculiaridades do repasse em apreço;
i.4) esse mesmo entendimento se aplica às obras nas estradas vicinais, que foram obras de "Enrocamento de estrada na Estrada da Barra Funda", "Reconstrução de cabeceira de ponte na Estrada da Barra Funda" e "Perenização da Estrada da Serraria" (peça 12, pp. 16/20, e peça 18, pp. 17/20) , que previram cinco serviços na estrada da Serraria (regularização e compactação de subleito; transporte de material; base para pavimentação, inclusive compactação; maciço de enrocamento; e fornecimento e assentamento de tubo de concreto) , um na estrada da Barra Funda (fornecimento e assentamento de tubo de concreto) e três na cabeceira da ponte (forma de madeira, armação em aço e concreto usinado bombeado) , e foram executadas pela empresa Epcco Eng. de Projetos, Cons. e Constr. Ltda.;
i.4.1) os apontamentos do ministério em dezembro/2013 (mais de dois anos após) são de que as estradas vicinais dos bairros da Barra Funda e da Serraria apresentavam defeitos na pista de rolamento, buracos, sistema de drenagem deficiente, depressões etc. O ministério estimou que um percentual dessas obras - de 30% e 25%, respectivamente - não atendiam aos padrões de qualidade. O que evidencia tais apontamentos são os registros fotográficos contidos no Relatório de Visita Técnica (peça 35) , cujas legendas indicam: na primeira localidade (meta 10) , início do trecho, enrocamento de pedras, pista danificada, cabeceira recuperada, drenagem ineficiente, pista danificada, final do trecho; na segunda (meta 13) , início do trecho, pista irregular, final do trecho. Inicialmente o ministério demandou ao convenente que executasse os serviços de recuperação de estradas vicinais relativos aos vícios encontrados (Parecer de Execução 34/2013-EAO/DRR - peça 36) , posteriormente, sugeriu a glosa integral dos valores repassados (Parecer Técnico de Execução Física 502/2016 - peça 37) ;
i.4.2) a empresa Epcco alega [peça 79] que executou as obras a contento e que estão em plenas condições de uso até os dias de hoje. Refuta em geral os apontamentos do ministério, informando que o órgão ou vistoriou o local errado ou o laudo não refletiu a realidade. Entende que, (I) em relação ao maciço de enrocamento na estrada da Barra Funda (que conta apenas com um serviço, já mencionado) , os quatro primeiros registros fotográficos (com legendas de 2011) e o quinto (com legenda de 2020) indicam a realização do serviço nos pontos em que houve erosão e que, com as obras, aqueles se encontram estáveis e cumprindo a função de proteger as margens de erosões e desbarrancamentos; (II) em relação à perenização (recuperação) da estrada da Serraria e ao fornecimento e assentamento de tubo de concreto naquela localidade, os nove registros fotográficos (com legendas de 2011) e os demais (com legenda de 2020) indicam os serviços de perenização (recuperação) e de fornecimento/assentamento de tubo executados e, ainda, em bom estado de conservação (mesmo após nove anos e considerando que, por não ser via pavimentada, pequenos buracos podiam surgir após dois anos desde a vistoria realizada) ; (III) em relação à reconstrução de cabeceira de uma ponte na estrada da Barra Funda, os seis registros fotográficos indicam a situação da ponte danificada e a situação dela durante e após a sua reconstrução, que fora recuperada e operava até 2020 normalmente;
i.4.3) cotejando os registros fotográficos (do ministério e da empresa: peça 35, pp. 27/8, e peça 79, pp. 13/27) , dois anos após a execução da obra, persiste, a priori, a dúvida acerca da ausência de funcionalidade dessa obra. Ainda que tenha havido problemas construtivos na execução (neste caso, dada a natureza dos serviços e o fato de se tratar de região bastante chuvosa, dois anos - entre as obras e a vistoria realizada - seriam, em tese, suficientes para danificar parte dos serviços realizados) , não dá para inferir o reflexo deles no todo, em outras palavras, para considerar toda a obra não funcional, seja pela natureza/limitação dos apontamentos (partes indicando obras regulares, parte apontando trecho de pista danificada, irregular ou com drenagem insuficiente, sem especificá-los) , seja por indicarem que a maior parte era funcional (tanto que o parecer técnico inicial estimou percentuais de 25% a 30% de serviços que não atendiam aos padrões de qualidade) . Mesmo parcialmente, não se percebe que os poucos problemas indicados nos registros fotográficos do ministério são capazes de configurar que trechos dessas obras (cujas inconformidades sequer foram devidamente especificadas e mensuradas - com indicação da quilometragem, por exemplo, fazendo aparentemente uma extrapolação indevida da amostra) não eram úteis, ou seja, os apontamentos e os registros fotográficos da vistoria não trazem com segurança essa evidenciação. De outro lado, tem-se registros fotográficos da defesa indicando situação de utilidade das obras;
i.5) como não ficou devidamente configurada a ausência de funcionalidade do objeto executado, a partir de elementos probantes adequados e suficientes para caracterizá-la, ainda que parcialmente, entende-se que se deva desconsiderar essa irregularidade, desconstituindo, por conseguinte, o débito apurado no presente processo, o que aproveita a todos os responsáveis nele arrolados (ex-prefeita, fiscais dos contratos e empresas contratadas) ;
j) relativamente ao descompasso entre o objeto previsto no plano de trabalho do ajuste e o objeto licitado/contratado/pago:
j.1) trata-se de questão secundária cuja responsabilidade foi atribuída à ex-prefeita gestora, signatária do Termo de Compromisso 359/2010 e que apresentou a respectiva prestação de contas;
j.2) na instrução precedente (peça 53) , entendeu-se que, de fato, houve falha no dimensionamento do valor total para custear todas as etapas (dezoito) do plano de trabalho, ou seja, não se tratou de eventual inexecução parcial, mas o montante repassado foi suficiente para a execução apenas das três etapas indicadas pelo convenente e sem ressalvas, no que tange ao custo, do repassador;
j.3) a ocorrência foi admitida pela própria gestora em sua defesa [peça 77], por meio da qual deixou assente a impropriedade do objeto do termo de compromisso, firmado de maneira genérica, com plano de trabalho que fez constar metas absolutamente impossíveis de sua realização pelo valor alocado mediante o repasse federal, sem indicar a orçamentação (custo) das etapas dos serviços objeto do ajuste, apresentando apenas um custo geral. Ainda admitiu erro ao não ter buscado a devida alteração do plano de trabalho para sua adequação aos valores repassados, bem como por manter inconformidades no plano de trabalho por ocasião da prestação de contas;
j.4) assim, a execução de três metas quando dezoito estavam previstas no plano de trabalho [peça 3] ficou patente, mas isto configura uma irregularidade formal. Maior impacto poderia ter a reconstrução de cabeceira de ponte na estrada Barra Funda, não prevista no plano de trabalho e que foi executada como parte da meta 10, de recuperação daquela estrada. A execução foi declarada pela convenente, pela empresa executora e pelo próprio órgão executor, uma vez que, no registro fotográfico do Relatório de Visita Técnica (peça 35, p. 27) , há a indicação da obra com "cabeceira recuperada";
j.5) a ausência de previsão de reconstrução de cabeceira de ponte na estrada Barra Funda no plano de trabalho [peça 3] deve ser relevada, uma vez que não houve supressão de outros serviços para a sua realização (os objetos executados foram custeados com os recursos repassados acrescidos dos rendimentos de aplicação financeira) , e a natureza do serviço está, a priori, dentro da finalidade pactuada, qual seja, a de dar trafegabilidade à estrada vicinal, no caso, no bairro da Barra Funda. Trata-se, portanto, de mais uma inconformidade oriunda do descompasso entre o objeto previsto no plano de trabalho do ajuste e o objeto licitado/contratado/pago;
k) considerando que o plano de trabalho proposto era (em parte) inexequível com os recursos financeiros estimados e, depois, repassados; que não houve o pleito da convenente para o seu ajuste à realidade; que parte dos formulários de prestação de contas persistiu com o erro do pleito inicial; que houve a execução de obra sem previsão naquele plano, embora dentro da finalidade pactuada; e que não se observa dano ao erário em virtude da ocorrência em apreço (descompasso entre o objeto previsto versus o objeto executado) , tampouco gravidade da irregularidade suficiente para macular as contas da gestora municipal, propõe-se o julgamento de suas contas com ressalva, rejeitando parcialmente suas alegações de defesa;
l) por fim, cabe propor o julgamento também pela regularidade com ressalva das contas dos demais responsáveis, acatando parcialmente suas alegações de defesa, pelos motivos expostos anteriormente.
II
Com as vênias de estilo, o Ministério Público entende que as presentes contas não devem ser julgadas regulares com ressalva, hipótese legal que abrange "impropriedade ou qualquer outra falta de natureza formal de que não resulte dano ao Erário" (art. 16, II, da Lei 8.443/1992) . Os elementos constantes dos autos não permitem que a Procuradoria chegue a esse convencimento.
No Parecer de Análise 81/2010 - LC/DRR, exarado em 10/6/2010, o Ministério da Integração Nacional entendeu que o plano de trabalho apresentado era viável tecnicamente e adequado aos objetivos do programa "1029 - Resposta aos Desastres e Reconstrução", contendo "as indicações básicas sobre o cronograma físico", mas destacou que (peça 4) :
"6. O proponente deverá apresentar, em até 60 dias corridos, contados a partir do recebimento da primeira parcela, os seguintes documentos, para possibilitar a aferição dos custos globais e unitários, bem como a aplicação adequada dos recursos, consoante o prescrito no art. 109 da Lei 11.768, de 14 Ago 2008: planilha orçamentária, projetos gráficos ou geométricos, planta de localização e Anotação de Responsabilidade Técnica (ART) ."
Ao que parece, a municipalidade não apresentou os elementos requeridos, visto que, mais de um ano depois, por meio do Ofício 3112/2011/DRR/SEDEC-MI, de 18/8/2011, o ministério solicitou que a prefeita encaminhasse, no prazo de 30 dias, com a finalidade de subsidiar inspeção in loco nas obras pactuadas e emissão de parecer técnico conclusivo, a seguinte documentação (peça 10) :
a) planilha orçamentária;
b) plantas de detalhamento dos projetos de engenharia;
c) planta de localização;
d) ART de fiscalização;
e) medição das obras;
f) relatório fotográfico, etc.
O MP de Contas não localizou, nos autos, o atendimento ao Ofício 3112/2011/DRR/SEDEC-MI, mas verificou que a prestação de contas foi apresentada logo depois, em 6/9/2011 (peças 11 a 32) . Na prestação de contas, porém, não consta a planilha orçamentária, ou seja, o detalhamento dos custos das 18 etapas que integram o plano de trabalho aprovado.
Essa lacuna de informação é prejudicial à formação de juízo de valor sobre parte significativa das ocorrências tratadas nos autos, visto que a ausência da planilha orçamentária associada ao plano de trabalho aprovado compromete a ciência acerca do efetivo alcance que a aplicação do montante repassado (R$ 1.000.000,00) realmente deveria ter, ou seja, se três ou dezoito metas, o valor de cada meta, os respectivos itens de serviço e a metragem específica, conforme o caso.
De outra parte, nos termos da jurisprudência assente nesta Corte: 
 
"Os relatórios de vistoria in loco dos órgãos repassadores contam com presunção de veracidade e legitimidade, a qual só pode ser descaracterizada mediante a apresentação de prova robusta em contrário." (Acórdão 3537/2018-TCU-Segunda Câmara | Relator: JOSÉ MUCIO MONTEIRO) 
No caso, como visto, o Relatório de Visita Técnica, de 10/12/2013, registrou o seguinte:
a) meta 5 (recuperação da ponte do bairro Estação) : não funcionalidade plena, pois "a ponte apresenta estado de ruína do concreto com várias trincas, rachaduras na estrutura, e está interditada para o tráfego de veículos e pedestres. A água do córrego está passando por debaixo das aduelas, causando solapamento e erosão, descalçando a base da ponte, ocasionando recalque em sua estrutura. As alas estão com rachaduras, o tabuleiro está com piso irregular, e uma fenda, como demonstra o anexo fotográfico, causa risco a sua travessia. O guarda-corpo de concreto desmoronou e está muito avariado" (peça 35, p. 13; p. 17, itens 2.3 e 2.4; e p. 26) ;
b) meta 10 (recuperação da estrada vicinal do bairro Barra Funda) : "funcionalidade plena", mas apresenta "vários trechos irregulares, com defeitos na pista de rolamento, buracos, sistema de drenagem deficiente, depressões etc. (...) 30% da recuperação não atende aos padrões mínimos de qualidade" (peça 35, p. 14; p. 17, item 2.4; e p. 27) ;
c) meta 13 (recuperação da estrada vicinal do bairro da Serraria) : "funcionalidade plena", mas "apresenta vários trechos irregulares, com defeitos na pista de rolamento, buracos, sistema de drenagem deficiente, depressões etc. (...) 25% não atende aos padrões de qualidade" (peça 35, p. 14; p. 17, item 2.4; e p. 28) .
Ocorre que o Relatório de Visita Técnica (peça 35) também não contém o detalhamento (v.g., quadros, tabelas, planilhas...) da correlação entre as irregularidades por ele identificadas e o respectivo reflexo financeiro na execução do ajuste, nem se fez acompanhar dos papéis de trabalho pertinentes. A menção a "30% da recuperação" e a "25%" não se mostra tecnicamente suficiente para a quantificação de eventual prejuízo, até porque o próprio relatório apontou a "funcionalidade plena" das metas 10 (recuperação da estrada vicinal da Barra Funda) e 13 (recuperação da estrada vicinal da Serraria) .
Especificamente sobre as noticiadas patologias que teriam comprometido a funcionalidade da ponte do bairro Estação, que teria sido reconstruída (meta 5) , as ocorrências relatadas pelo ministério (peça 35, pp. 5 e 13; p. 17, itens 2.3 e 2.4; e p. 26) são gravíssimas, mas o MP de Contas, à falta de maiores elementos probantes nos autos, vê-se impossibilitado de propor a eventual condenação dos agentes porventura responsáveis.
A esse respeito, a Lima Engenharia e a Epcco apresentaram fotos do que seria a recuperação da ponte e da cabeceira da ponte, antes e depois da reconstrução (peça 79, pp. 24/7, e peça 82, pp. 13/4) , mas as fotografias, isoladamente consideradas, não são prova bastante da regular execução contratual.
Nesse cenário de desencontros, considerando o longo tempo decorrido desde os fatos (cerca de dez anos) e, por conseguinte, o possível insucesso de medidas saneadoras que poderiam ser adotadas objetivando o esclarecimento das ocorrências, pode-se ter como razoável a decisão de arquivar o presente feito.
III
Em face do que restou apurado nos autos, o Ministério Público de Contas, pedindo vênias, dissente parcialmente da proposição da SecexTCE (peças 105 a 107, Sigilosas) e opina pelo arquivamento do processo, por ausência de pressupostos de desenvolvimento válido e regular, nos termos do art. 212 do Regimento Interno do TCU. 
Adicionalmente, o MP de Contas propõe que o TCU determine ao Banco do Brasil S/A a devolução do saldo total porventura disponível na conta 130514-X, da Agência 2302-7, vinculada ao Termo de Compromisso 359/2010 - Município de Miracatu/SP (Cláusula VIII, alínea "h", peça 7) , considerando a existência do valor de R$ 31.356,41 em 29/7/2011, segundo informações disponíveis nos autos (peça 11, pp. 7, 10 e 20) , e a ausência de notícia acerca de eventual restituição da quantia disponível aos cofres do Tesouro Nacional."
	É o relatório.

Caio César Freitas Ribeiro (OAB/SP 93.364), representando Dea Fatima Viana Leite Moreira da Silva e Euclydes da Cunha Filho e Joaquim Fernandes Branco; Gilberto Matheus da Veiga (OAB/SP 68.162), representando Lima Soares Engenharia Ltda. e Epcco Engenharia de Projetos Consultoria e Constr. Ltda.

Procurador Júlio Marcelo de Oliveira.

TOMADA DE CONTAS ESPECIAL. INDÍCIOS DE IRREGULARIDADES NA EXECUÇÃO DE CONVÊNIO CELEBRADO PARA RECUPERAÇÃO DE ESTRADAS E PONTES DANIFICADAS POR DESASTRE. AUSÊNCIA DE INFORMAÇÃO PREJUDICA A FORMAÇÃO DE JUÍZO DE VALOR SOBRE PARTE DAS OCORRÊNCIAS E O DIMENSIONAMENTO DE EVENTUAL DÉBITO. ARQUIVAMENTO DO PROCESSO POR AUSÊNCIA DE PRESSUPOSTOS DE DESENVOLVIMENTO VÁLIDO.

TOMADA DE CONTAS ESPECIAL (TCE)

Secretaria de Controle Externo de Tomada de Contas Especial (SecexTCE).

Em exame tomada de contas especial instaurada em decorrência da não comprovação da boa e regular aplicação dos recursos repassados pelo Ministério da Integração Nacional (MIN) ao Município de Miracatu/SP, no âmbito do Termo de Compromisso (TC) 359/2010, celebrado para a "recuperação de pontes, estradas vicinais e vias públicas não pavimentadas".
Para execução do ajuste, que teve vigência de 12/8/2010 a 6/8/2011, foi autorizado o repasse de R$ 1.000.000,00, nos termos da Portaria 738, de 9/8/2010, do MIN, destinados a "ações para restabelecimento da normalidade no cenário de desastres" (peça 8) .
O plano de trabalho aprovado (peça 3) previu a execução de 18 metas (a seguir especificadas) , sem discriminar o custo e os itens de serviços de cada uma, mas apenas o valor total do objeto pactuado (R$ 1.000.000,00) :
a) recuperação de 5 pontes nos seguintes bairros: Panelas, dos Moraes, Musácea, Estação e Vista Grande; 
b) recuperação de 198 km de estradas vicinais em 13 bairros: Engano, Ribeirão do Júlio, Mono, Kanil, Barra Funda, Peninche, Panelas, Serraria, Faú, dos Moraes, Tacanja, Biguazinho e Theagem I.
3. A prestação de contas foi apresentada em 6/9/2011 (peças 11 a 32) e registrou pagamentos no montante de R$ 1.036.496,71, sendo:
R$ 266.184,07 à Construtora Lima Soares Ltda. (Contrato 116/2010) para obras de "instalação de aduelas de travessia de curso d'água"; e
R$ 770.312,64 à Epcco Engenharia de Projetos, Consultoria e Construções Ltda. (Contrato 25/2011) para enrocamento na estrada da Barra Funda (R$ 206.006,40) , perenização da estrada da Serraria (R$ 534.346,20) e reconstrução de cabeceira de ponte na estrada da Barra Funda (R$ 29.960,04) .
4. Relatório de Visita Técnica (peça 35) , realizada pela Secretaria Nacional de Defesa Civil/MIN em novembro/2013, apontou a realização de apenas três metas, todas com problemas na execução dos serviços: recuperação da ponte do bairro Estação, executado pela Construtora Lima Soares, e recuperação das estradas vicinais dos bairros Barra Funda e Serraria pela Epcco Engenharia. De acordo com o relatado, a ponte apresentava estado de ruína do concreto com várias trincas, rachaduras na estrutura e estava interditada para o tráfego de veículos e pedestres; as estradas apresentavam vários trechos irregulares, com defeitos na pista de rolamento, buracos, sistema de drenagem deficiente e depressões.
5. Diante disso, o Relatório de TCE (peça 46) concluiu que o débito de 100% dos recursos repassados (R$ 1.000.000,00) deve ser imputado à Sra. Déa Fátima Viana Leite Moreira da Silva, ex-prefeita, uma vez que a área técnica constatou que a execução da obra estava em desacordo com o plano de trabalho e o objeto não possuía funcionalidade.
6. No âmbito deste Tribunal, a unidade técnica considerou que o rol de responsáveis deveria abranger, além da então prefeita, gestora dos recursos e signatária do termo de compromisso, os gestores municipais que atestaram as despesas (Diretores do Departamento de Agricultura e Meio Ambiente, Srs. Joaquim Fernandes Branco e Euclydes da Cunha Filho, e a Diretora de Obras, Sra. Cintia Fleiria Sabino) , bem como as empresas contratadas e pagas que prestaram os serviços (Construtora Lima Soares e Epcco Engenharia) . Nesse sentido, promoveu as citações (peça 53) .
7. Acerca da incompatibilidade entre o que foi programado no plano de trabalho aprovado e o verificado in loco pelo órgão repassador, registrou: "Em análise sumária dos elementos (custos dos serviços em cotejo com outros similares) , não se observa tal ocorrência [superfaturamento], o que possibilita inferir que houve, de fato, falha no dimensionamento do valor total para custear todas as etapas (dezoito) do plano de trabalho, ou seja, não se trata de eventual inexecução parcial, mas o montante repassado foi suficiente para a execução apenas das três etapas indicadas pelo convenente e sem ressalvas, no que tange ao custo, do repassador".
8. Analisadas as alegações de defesa, a SecexTCE entendeu que a irregularidade tipificada por "ausência de funcionalidade do objeto executado" e que ensejaria dano ao erário não ficou devidamente configurada, razão pela qual não persiste o débito apontado nestas contas. Quanto à inconformidade de "descompasso entre o objeto previsto no plano de trabalho do ajuste e o objeto licitado/contratado/pago", apesar de patente e reconhecida pela ex-prefeita, não possui gravidade suficiente para macular as contas da gestora municipal.
9. Assim, apresentou proposta nos seguintes termos (peça 105) :
"102.1. considerar revel, para todos os efeitos, Cintia Fleiria Sabino (CPF: 303.050.648-78) , dando-se prosseguimento ao processo, nos termos dos arts. 12, § 3º, da Lei 8.443/1992 e 202, § 8º, do Regimento Interno do TCU;
102.2. rejeitar parcialmente as alegações de defesa apresentadas por Dea Fátima Viana Leite Moreira da Silva (CPF: 972.669.578-34) ;
102.3. acatar parcialmente as alegações de defesa apresentadas por Epcco Engenharia de Projetos Consultoria e Constr. Ltda (CNPJ: 61.106.159/0001-80) , Lima Soares Engenharia Ltda (CNPJ: 02.088.418/0001-28) , Joaquim Fernandes Branco (CPF: 025.619.618-42) , Euclydes da Cunha Filho (CPF: 536.252.348-15) ;
102.4. julgar regulares com ressalva as contas de Dea Fátima Viana Leite Moreira da Silva (CPF: 972.669.578-34) , Epcco Engenharia de Projetos Consultoria e Constr. Ltda (CNPJ: 61.106.159/0001-80) , Lima Soares Engenharia Ltda (CNPJ: 02.088.418/0001-28) , Joaquim Fernandes Branco (CPF: 025.619.618-42) , Euclydes da Cunha Filho (CPF: 536.252.348-15) e Cintia Fleiria Sabino (CPF: 303.050.648-78) , com fundamento nos arts. 1º, inciso I; 16, inciso II, 18 e 23, inciso II, da Lei 8.443/1992, c/c o arts. 1º, inciso I, e 208, do Regimento Interno/TCU, dando-lhes quitação;
102.5. encaminhar cópia do Acórdão que vier a ser proferido ao Ministério do Desenvolvimento Regional e aos responsáveis, para ciência (...) ".
10. O MP/TCU divergiu do encaminhamento sugerido, tendo em vista que os elementos constantes dos autos não permitem chegar ao convencimento de ocorrência de "impropriedade ou qualquer outra falta de natureza formal de que não resulte dano ao Erário", hipótese que fundamenta o julgamento das contas regulares com ressalva (art. 16, II, da Lei 8.443/1992) . Por outro lado, reconheceu lacuna de informação, o que prejudica a formação de juízo de valor sobre parte significativa das ocorrências tratadas nos autos.
11. Considerando o cenário de desencontros e o longo tempo decorrido desde os fatos (cerca de dez anos) e, por conseguinte, o possível insucesso de medidas saneadoras que poderiam ser adotadas objetivando o esclarecimento das ocorrências, o Procurador Júlio Marcelo de Oliveira concluiu (peça 108) :
"Em face do que restou apurado nos autos, o Ministério Público de Contas, pedindo vênias, dissente parcialmente da proposição da SecexTCE (peças 105 a 107, Sigilosas) e opina pelo arquivamento do processo, por ausência de pressupostos de desenvolvimento válido e regular, nos termos do art. 212 do Regimento Interno do TCU. 
Adicionalmente, o MP de Contas propõe que o TCU determine ao Banco do Brasil S/A a devolução do saldo total porventura disponível na conta 130514-X, da Agência 2302-7, vinculada ao Termo de Compromisso 359/2010 - Município de Miracatu/SP (Cláusula VIII, alínea "h", peça 7) , considerando a existência do valor de R$ 31.356,41 em 29/7/2011, segundo informações disponíveis nos autos (peça 11, pp. 7, 10 e 20) , e a ausência de notícia acerca de eventual restituição da quantia disponível aos cofres do Tesouro Nacional."
12. Acolho o encaminhamento sugerido pelo MP/TCU, de modo que adoto seu parecer, e a análise da unidade técnica quando conexa ao presente voto, como minhas razões de decidir. 
13. De fato, as irregularidades na execução dos serviços constatadas pelo órgão repassador em visita técnica não permitem concluir pela regularidade com ressalva das contas dos responsáveis, porém, também não são suficientes para quantificar com precisão eventual débito.
14. Cabe ressaltar que o termo de compromisso foi celebrado após desastre decorrente de chuvas intensas, enxurradas e inundações bruscas que atingiram a região do Município de Miracatu/SP em janeiro/2010 (peça 1) .
15. Nesse contexto, o plano de trabalho, que continha somente as metas, sem custos, foi aprovado, com a ressalva de que não foi possível promover análise detalhada e conclusiva sobre os custos unitários dos serviços a serem realizados em cada meta/etapa/fase, bem como de que o proponente deveria apresentar, em até 60 dias após o recebimento da primeira parcela, os seguintes documentos para possibilitar a aferição dos custos globais e unitários: planilha orçamentária, projetos gráficos ou geométricos, planta de localização e Anotação de Responsabilidade Técnica - ART (peça 4) . 
16. Tal documentação não consta dos autos, inferindo-se que não foi apresentada, o que compromete o exame acerca da divergência entre o previsto no plano de trabalho e o executado, nos termos ressaltados pelo Procurador: "Essa lacuna de informação é prejudicial à formação de juízo de valor sobre parte significativa das ocorrências tratadas nos autos, visto que a ausência da planilha orçamentária associada ao plano de trabalho aprovado compromete a ciência acerca do efetivo alcance que a aplicação do montante repassado (R$ 1.000.000,00) realmente deveria ter, ou seja, se três ou dezoito metas, o valor de cada meta, os respectivos itens de serviço e a metragem específica, conforme o caso".
17. A esse respeito, a ex-prefeita declarou que o termo de compromisso foi firmado em contexto de caos social decorrente de estado de calamidade pública, de forma genérica, prevendo a recuperação de pontes, estradas vicinais e vias públicas não pavimentadas, bem como admitiu que houve equívoco na elaboração do plano de trabalho, fazendo constar "metas absolutamente impossíveis de sua realização pelo valor alocado pelo repasse federal" e sem indicar o custo das etapas dos serviços.
18. Nesse sentido, a SecexTCE, desde a primeira instrução (peça 53) , reconheceu que, diante de análise sumária dos custos dos serviços em cotejo com outros similares, que não indicou ocorrência de superfaturamento, bem como da ausência de outros indícios, deve-se considerar que o "montante repassado foi suficiente para a execução apenas das três etapas indicadas pelo convenente e sem ressalvas, no que tange ao custo, do repassador".
19. Especialmente considerando o cenário de desastre e as dificuldades técnicas e operacionais enfrentadas por municípios de pequeno porte, além do não apontamento de superfaturamento, acompanho as propostas de relevar as falhas constatadas no plano de trabalho.
20. No que se refere a ausência de funcionalidade das obras executadas, acolho o exame promovido pela unidade técnica relativo à recuperação de ponte, realizada pela empresa Lima Soares Engenharia, e à recuperação das estradas vicinais, executada pela Epcco Engenharia, consoante seguintes trechos da instrução, respectivamente:
"85.	Cotejando os registros fotográficos (do órgão e da defesa - peça 35, p. 26; peça 82, p. 13) , dois anos após a execução da obra, entende-se que persiste, a priori, a dúvida acerca da funcionalidade dessa obra. Ainda que tenha havido problemas construtivos na execução (não se mostra razoável justificá-los pela ausência de manutenção durante o pequeno lapso de tempo entre a realização dos serviços e a vistoria realizada, como aventado por parte das defesas) , não se dá para inferir o reflexo deles no todo, em outras palavras, se eles motivaram ou não a interdição e se esta foi temporária ou duradoura. Não se comprovou tecnicamente se os defeitos comprometiam todo o objeto no que tange à sua funcionalidade. Uma fissura, uma rachadura, uma parte do guarda corpo comprometida, não se parecem vícios suficientes para inviabilizar a utilização da obra, os apontamentos e registros fotográficos da vistoria não trazem com segurança essa evidenciação. De outro lado, tem-se registros fotográficos da defesa indicando situação de utilidade da obra.
 (...) 
90.	Cotejando os registros fotográficos (do órgão e da defesa - peça 35, p. 27-28; peça 79, p. 13-27) , dois anos após a execução da obra, entende-se que persiste, a priori, a dúvida acerca da ausência de funcionalidade dessa obra. Ainda que tenha havido problemas construtivos na execução (neste caso, dado à natureza dos serviços e ao fato de se tratar de região bastante chuvosa, dois anos - entre as obras e a vistoria realizada - seriam, em tese, suficiente para danificar parte dos serviços realizados) , não se dá para inferir o reflexo deles no todo, em outras palavras, para considerar toda a obra não funcional, seja pela natureza/limitação dos apontamentos (partes indicando obras regulares, parte apontando trecho de pista danificada, irregular ou com drenagem insuficiente, sem especificá-los) , seja por indicarem que a maior parte era funcional (tanto que o parecer técnico inicial estimou percentuais de 25% a 30% de serviços que não atendiam aos padrões de qualidade) . Mesmo parcialmente, não se percebe que os poucos problemas indicados nos registros fotográficos do órgão são capazes de configurar que trechos dessas obras (cujas inconformidades sequer foram devidamente especificadas e mensuradas - com indicação da quilometragem, por exemplo, fazendo aparentemente uma extrapolação indevida da amostra) não eram úteis, ou seja, os apontamentos e registros fotográficos da vistoria não trazem com segurança essa evidenciação. De outro lado, tem-se registros fotográficos da defesa indicando situação de utilidade das obras."
21. Em complemento, cabe considerar os destaques do Procurador Júlio Marcelo de Oliveira:
"Ocorre que o Relatório de Visita Técnica (peça 35) também não contém o detalhamento (v.g., quadros, tabelas, planilhas...) da correlação entre as irregularidades por ele identificadas e o respectivo reflexo financeiro na execução do ajuste, nem se fez acompanhar dos papéis de trabalho pertinentes. A menção a "30% da recuperação" e a "25%" não se mostra tecnicamente suficiente para a quantificação de eventual prejuízo, até porque o próprio relatório apontou a "funcionalidade plena" das metas 10 (recuperação da estrada vicinal da Barra Funda) e 13 (recuperação da estrada vicinal da Serraria) .
Especificamente sobre as noticiadas patologias que teriam comprometido a funcionalidade da ponte do bairro Estação, que teria sido reconstruída (meta 5) , as ocorrências relatadas pelo ministério (peça 35, pp. 5 e 13; p. 17, itens 2.3 e 2.4; e p. 26) são gravíssimas, mas o MP de Contas, à falta de maiores elementos probantes nos autos, vê-se impossibilitado de propor a eventual condenação dos agentes porventura responsáveis."
22. Pondero que as dificuldades em se avaliar a adequação da aplicação dos recursos no presente caso não justificam a imputação de débito integral, a qual se apresenta injusta e contrária aos elementos contidos nos autos.
23. Ademais, considerando o longo tempo decorrido desde os fatos, acolho as manifestações de que não se justifica adotar, neste momento, eventual medida saneadora objetivando o esclarecimento das ocorrências.
24. Nesse sentido, apesar das falhas na previsão das metas e na execução do objeto do termo de compromisso, não é possível concluir pela ocorrência de dano ou quantificar eventual valor devido, nem mesmo por estimativa.
25. Apropriado, portanto, arquivar os presentes autos, sem julgamento do mérito, em razão da ausência de pressupostos de constituição e de desenvolvimento válido e regular do processo.
26. Por fim, acolho a proposta adicional do Procurador de determinar ao Banco do Brasil S/A a devolução do saldo total porventura disponível na conta específica do ajuste, considerando a existência do valor de R$ 31.356,41 em 29/7/2011, segundo informações disponíveis nos autos (peça 11, pp. 7, 10 e 20) , e a ausência de notícia acerca de eventual restituição da quantia disponível aos cofres do Tesouro Nacional.
	Ante o exposto, divergindo da posição esposada na instrução da unidade técnica e concordando com as análises e conclusões oferecidas pelo MP/TCU em seu parecer, manifesto-me por que o Tribunal aprove o acórdão que ora submeto à deliberação deste Colegiado. 
TCU, Sala das Sessões, em 14 de junho de 2022.
AUGUSTO SHERMAN CAVALCANTI 
Relator